ACORDAO-COMPLETO-2353928

ACÓRDÃO 2175/2019 ATA 35/2019 - PLENÁRIO

VISTOS, relatados e discutidos estes autos em que se apreciam pedidos de reexame interpostos pela Agência Nacional de Transportes Terrestres (04.898.488/0001-77) e ECO101 Concessionaria de Rodovias S.A. (15.484.093/0001-44) em face do Acórdão 290/2018-TCU-Plenário, alterado pelo Acórdão 1461/2018-TCU-Plenário, por meio do qual o Tribunal julgou procedente representação acerca de irregularidades na revisão tarifária do contrato de concessão da Rodovia BR-101/ES/BA, relacionadas à incorporação dos efeitos decorrente da Lei dos Caminhoneiros ao mencionado contrato, promovendo determinações à ANTT,
ACORDAM os Ministros do Tribunal de Contas da União, reunidos em Sessão do Plenário, diante das razões expostas pelo Relator, em:
9.1. com fundamento nos arts. 48 e 33 da Lei 8.443/1992, conhecer e negar provimento ao presente pedido de reexame;
9.2. conferir, de ofício, ao item 9.2.1 do Acórdão 290/2018-TCU-Plenário, alterado pelo Acórdão 1461/2018-TCU-Plenário, a seguinte redação, mantendo-se inalterados os demais subitens:
"9.2.1. reavalie, no prazo de 90 dias, os efeitos do art. 16 da Lei 13.103/2015 sobre os esforços de manutenção da Rodovia BR-101/ES/BA, a partir de estudos de engenharia específicos que dimensionem estes efeitos, em substituição aos resultados da Nota Técnica Conjunta SE-SPNT-DNIT-ANTT/MT 1/2015, levando em conta, para tanto, as inconsistências apuradas nestes autos, adotando posteriormente as medidas administrativas pertinentes, tais como, a edição de novas Resoluções a respeito do tema, com vistas à utilização dos novos parâmetros obtidos nos cálculos para os reajustes tarifários;"
	9.3. dar ciência deste acórdão aos recorrentes.

Pedidos de reexame interpostos contra deliberação que julgou procedente representação acerca de irregularidades na revisão tarifária do contrato de concessão da Rodovia BR101/ES/BA, relacionadas à incorporação dos efeitos decorrente da Lei dos Caminhoneiros ao mencionado contrato, e que expediu determinações à ANTT.

Agência Nacional de Transportes Terrestres.

3. Recorrentes: Agência Nacional de Transportes Terrestres (04.898.488/0001-77); ECO101 Concessionaria de Rodovias S.A. (15.484.093/0001-44).

13.1. Ministros presentes: Ana Arraes (na Presidência), Walton Alencar Rodrigues, Benjamin Zymler, Augusto Nardes, Raimundo Carreiro e Bruno Dantas (Relator).
13.2. Ministros-Substitutos convocados: Augusto Sherman Cavalcanti e Marcos Bemquerer Costa.
13.3. Ministros-Substitutos presentes: André Luís de Carvalho e Weder de Oliveira.

ACORDAO-COMPLETO-2391900

Acórdão de Relação 13/2020 - Plenário

Acórdão de Relação

BRUNO DANTAS

Ministro Augusto Nardes.

Cuidam os autos de pedidos de reexame interpostos pela Agência Nacional de Transportes Terrestres - ANTT (peça 78) e pela ECO101 Concessionaria de Rodovias S.A. (peça 89) contra o Acórdão 290/2018-TCU-Plenário, alterado pelo Acórdão 1461/2018-TCU-Plenário.
A representação de que cuida esse processo foi formulada pelo Deputado Federal Marcus Vicente, na condição de coordenador da Comissão Externa de Fiscalização da BR 101/BA/ES, na qual o parlamentar noticiou supostas irregularidades praticadas pela ANTT na revisão tarifária do contrato de concessão da Rodovia BR-101/ES/BA, especificamente no que diz respeito à parcela de reajuste correspondente aos efeitos da Lei dos Caminhoneiros no mencionado contrato.
A deliberação recorrida, relatada pelo Min. Augusto Nardes, apresentou o seguinte teor:
"ACORDAM os Ministros do Tribunal de Contas da União, reunidos em Sessão do Plenário, ante as razões expostas pelo Relator, em:
9.1 conhecer da presente representação, satisfeitos os requisitos de admissibilidade previstos nos arts. 235 e 237, inciso III, do Regimento Interno deste Tribunal, e no art. 103, § 1º, da Resolução - TCU 259/2014, para, no mérito, considerá-la procedente;
9.2. determinar à ANTT, com fundamento no art. 43, inciso I, da Lei 8.443/1992, c/c art. 250, inciso II, do Regimento Interno do TCU que:
9.2.1. reavalie, até janeiro/2019, os efeitos do art. 16 da Lei 13.103/2015 sobre os esforços de manutenção da Rodovia BR-101/ES/BA, a partir de estudos de engenharia específicos que dimensionem estes efeitos, em substituição aos resultados da Nota Técnica Conjunta SE-SPNT-DNITANTT/MT 1/2015, levando em conta, para tanto, as inconsistências apuradas nestes autos, adotando posteriormente as medidas administrativas pertinentes, tais como, a edição de novas Resoluções a respeito do tema, com vistas à utilização dos novos parâmetros obtidos nos cálculos para os reajustes tarifários;
9.2.2. retifique em definitivo, no prazo de 120 dias, a revisão tarifária autorizada pela Resolução 5.339/2017, contemplando, no caso, os valores dos serviços de manutenção apresentados pela ECO101 em seu plano de negócios, como base de referência para compensar os efeitos do art. 16 da Lei 13.103/2015, em atendimento ao art. 9º, §§ 2º e 4º, e art. 10 da Lei 8.987/1995;
9.2.3. abstenha-se de utilizar os custos médios gerenciais do DNIT como base de cálculo para os valores de investimentos a serem incluídos nos contratos de concessão de rodovias federais, bem como para investimentos já previstos no Plano de Exploração da Rodovia (PER) , em atendimento ao art. 9º, §§ 2º e 4º e art. 10 da Lei 8.987/1995;
9.2.4. retifique, no prazo de 180 dias, todas as revisões tarifárias já aprovadas em decorrência dos efeitos do art. 16 da Lei 13.103/2015 nos demais contratos de concessão de rodovias vigentes, considerando, no que for cabível, os critérios constantes destes autos, demonstrando expressamente a manutenção original do equilíbrio econômico-financeiro;
9.3. encaminhar ao TCU, no prazo de até 120 dias, os documentos que evidenciem o cumprimento dos subitens 9.2.2 a 9.2.3, e, no prazo de até 210 dias, os documentos referentes ao cumprimento do subitem 9.2.4, para fins de monitoramento das determinações;
9.4. dar ciência desta deliberação ao representante e aos interessados;
9.5. arquivar o presente processo."
Acolhendo parcialmente embargos de declaração opostos pela ANTT, os itens 9.2.1, 9.2.2 e 9.3 da decisão transcrita foram modificados por meio do Acórdão 1461/2018-TCU-Plenário, nos seguintes termos:
"9.1. com fundamento nos arts. 32, inciso II, e 34 da Lei nº 8.443/1992, conhecer dos presentes embargos de declaração para, no mérito, acolhê-los parcialmente;
9.2. dar aos itens 9.2.1, 9.2.2 e 9.3 do Acórdão 290/2018-TCU-Plenário a seguinte redação, mantendo-se inalterados os demais subitens:
"9.2.1. reavalie, até janeiro/2019, os efeitos do art. 16 da Lei 13.103/2015 sobre os esforços de manutenção da Rodovia BR-101/ES/BA, a partir de estudos de engenharia específicos que dimensionem estes efeitos, em substituição aos resultados da Nota Técnica Conjunta SE-SPNT-DNIT-ANTT/MT 1/2015, levando em conta, para tanto, as inconsistências apuradas nestes autos, adotando posteriormente as medidas administrativas pertinentes, tais como, a edição de novas Resoluções a respeito do tema, com vistas à utilização dos novos parâmetros obtidos nos cálculos para os reajustes tarifários;
9.2.2. retifique em definitivo, no prazo de 120 dias, a revisão tarifária autorizada pela Resolução 5.339/2017, contemplando, no caso, os valores dos serviços de manutenção apresentados pela ECO101 em seu plano de negócios, como base de referência para compensar os efeitos do art. 16 da Lei 13.103/2015, em atendimento ao art. 9º, §§ 2º e 4º, e art. 10 da Lei 8.987/1995;
 (...) 
9.3. encaminhar ao TCU, no prazo de até 120 dias, os documentos que evidenciem o cumprimento dos subitens 9.2.2 a 9.2.3, e, no prazo de até 210 dias, os documentos referentes ao cumprimento do subitem 9.2.4, para fins de monitoramento das determinações;"
9.3. recomendar à SeinfraRodovias que instaure um ou mais processos de representação com vistas a apurar os indícios de irregularidades referentes ao reajuste da tarifa de pedágio em decorrência dos efeitos do art. 16 da Lei 13.103/2015 e, caso sejam confirmados esses indícios, a identificar os responsáveis pelo erro de cálculo no reajuste ora analisado e também pela edição da Resolução-ANTT 4.339/2014 que causou efeitos desastrosos para o interesse público em diversas concessões rodoviárias;
9.4. determinar à ANTT que, ao término dos estudos apontados por essa reguladora nestes autos, encaminhe a esta Corte de Contas seus resultados antes de sua aplicação nos reajustes das tarifas de pedágio;
9.5. encaminhar cópia desta deliberação aos interessados;
9.6. remeter cópia desta deliberação ao Procurador-Chefe da Procuradoria do Distrito Federal, nos termos do § 3º do art. 16 da Lei 8.443/1992 c/c o § 7º do art. 209 do Regimento Interno do TCU, para adoção das medidas que entender cabíveis."
Admitido o processamento do recurso, porquanto preenchidos os requisitos previstos nos arts. 48 e 33 da Lei 8.443/1992, conferi efeito suspensivo aos itens 9.2.1, 9.2.2 e 9.2.4 do acórdão recorrido em relação à ANTT e aos itens 9.1 e 9.2.2 no que concerne à concessionária (peça 95) .
Instruído o presente feito, faço reproduzir, com os ajustes que julgo pertinentes e mantidos os destaques do original, o exame técnico e o encaminhamento oferecidos pela Secretaria de Recursos deste Tribunal (peça 98) , que contou com a anuência do corpo diretivo da unidade (peças 99-100) :
"1. Trata-se de pedidos de reexames interpostos pela Agência Nacional de Transportes Terrestres (peça 78) e pela ECO101 Concessionária de Rodovias S.A. (peça 89) contra o Acórdão 290/2018-TCU-Plenário (peça 56) , alterado pelo Acórdão 1461/2018-TCU-Plenário (peça 69) que julgou embargos declaratórios opostos pela Autarquia, conforme transcrito abaixo:
<<< TRANSCRIÇÃO DO ACÓRDÃO CONSTA DO ORIGINAL À PEÇA 98 >>>
HISTÓRICO
2. Cuidam os autos de representação de deputado federal, na condição de coordenador da Comissão Externa de Fiscalização da BR 101/BA/ES, com pedido de medida cautelar, sem oitiva prévia das partes, para suprimir parte do reajuste da tarifa básica de pedágio do contrato de concessão da rodovia em comento, administrada pela ECO101 Concessionária de Rodovia S.A., até que sejam concluídos os procedimentos de fiscalização levados a cabo pelo Tribunal, no âmbito do TC Processo 010.482/2016-4, da relatoria do Exmo. Ministro Augusto Nardes.
3. A Resolução ANTT 5.339/2017 autorizou a revisão das tarifas de pedágio da concessão da rodovia BR-101/ES/BA em 15,13% para abarcar: i) a correção de efeitos inflacionários (IPCA) , correspondente à 4,57%; ii) o impacto da Lei 13.103/2015 nos custos de manutenção da rodovia, de 4,8%; e iii) a recomposição da tarifa em razão do término do período (1 ano) de desconto de reequilíbrio concedido na revisão tarifária anterior, de 4,27%.
4. O objeto da presente representação restringe-se ao percentual de 4,8% decorrente dos efeitos do art. 16 da Lei 13.103/2015 (Lei dos Caminhoneiros) , a qual trouxe alterações referentes à tolerância na pesagem de carga em veículos de transporte nas vias públicas.
5. Configurados o fumus bonnis iuris e o periculum in mora, em 18/5/2017, determinou-se cautelarmente à Agência Nacional de Transportes Terrestres, que se retificasse a revisão tarifária do contrato de concessão da BR-101/ES/BA, autorizado pela Resolução ANTT 5.339/2017, de modo a não utilizar valores superiores aos constantes na proposta comercial da empresa como base de referência para compensação do aumento de custos de manutenção do pavimento decorrente do art. 16 da Lei 13.103/2015. Determinou-se ainda as oitivas das partes envolvidas - ANTT e ECO101 Concessionária de Rodovia S/A.
6. Num juízo de cognição sumária, único possível em face da urgência do caso, o Tribunal reconheceu que, no caso da parcela do reajuste autorizado em decorrência do impacto nos custos da concessão do novo limite de tolerância de peso permitido pelo art. 16 da Lei 13.103/2015, os custos de manutenção estimados pela ANTT encontravam-se dissociados dos valores indicados pela concessionária em sua proposta comercial.
7. Em cumprimento à medida cautelar, em 25/5/2017, a ANTT publicou a Resolução 5.345/2017 (peça 29) retificando a revisão tarifária e interpôs agravo à decisão liminar (peças 17 e 18, respectivamente) , no que fora seguida pela ECO 101. Os recursos foram conhecidos e rejeitados no mérito (peças 36 a 38) .
8. Analisadas as respostas às oitivas, a Secretaria de Fiscalização de Infraestrutura Rodoviária e de Aviação Civil concluiu por irregularidades na Resolução-ANTT 5.339/2017, a qual concedeu aumento da tarifa de pedágio para a concessão da Rodovia BR-101/ES/BA, particularmente quanto ao incremento de 4,8% em razão do impacto da Lei 13.103/2015 sobre os serviços de manutenção da rodovia.
9. O exame reconheceu razão à ANTT e à ECO101 quanto à existência de fundamentos contratuais e legais que autorizavam a recomposição do equilíbrio econômico-financeiro do contrato de concessão da BR-101/ES/BA. Todavia, considerou que a revisão tarifária deve ser precedida de estudos que dimensionem o real efeito do aumento da tolerância no peso por eixo na manutenção do pavimento, considerando as particularidades de cada rodovia.
10. A ANTT e a unidade técnica do TCU divergiram quanto à metodologia adequada para o cálculo da repercussão da Lei 13.103/2015 nos custos da concessão. A Autarquia tomou por base o custo médio gerencial de manutenção do DNIT, ao passo que a unidade técnica do TCU pugna que seja utilizado por parâmetro os custos de manutenção associados à própria concessão, apresentados pela concessionária em seu plano de trabalho, quando da licitação.
11. Nessa linha, a Secretaria Especializada reputou irregulares os critérios utilizados pela ANTT para dimensionar os custos adicionais de manutenção da BR-101/ES/BA, especialmente quanto à utilização dos custos médios gerenciais do DNIT, eis que não fundamentados em projetos ou estudos específicos, em afronta à Resolução ANTT 3.651/2011. Além do mais, considerou-se que os preços unitários utilizados não levam em conta as particularidades da BR-101/ES/BA.
12. Assim, a utilização dos custos médios gerenciais implicou em um cálculo dos custos de manutenção bastante acima de outros parâmetros, como a proposta da própria concessionária na licitação, os estudos de viabilidade da concessão, inclusive nos seus valores atualizados. Desta forma, concluiu que a revisão tarifária aprovada pela ANTT na Resolução 5.339/2017 extrapolou os efeitos financeiros a serem suportados pelo concessionário com o advento da Lei dos Caminhoneiros, representando um enriquecimento sem causa do concessionário em detrimento dos usuários e do Poder Público.
13. Rechaçados os argumentos aduzidos pela ANTT e pela ECO 101, ao final, o exame, propôs o conhecimento da presente representação para, no mérito, considerá-la procedente e tecer determinações corretivas àquela Autarquia, no que fora acompanhado pelo Exmo. Min. Augusto Nardes, e resultou no acórdão prolatado, nos termos acima reproduzidos.
14. Inconformadas, a ANTT e a ECO 101 opuseram embargos de declaração. O recurso manejado pela Concessionária restou conhecido e rejeitado (peças 83 a 85) . No caso da Autarquia, o Tribunal admitiu e acolheu o recurso para conceder um prazo maior para o cumprimento da determinação constante dos subitens 9.2.1, 9.2.2 e 9.3 do Acórdão 290/2018-TCU-Plenário, que passou a vigorar com a redação concedida pelo Acórdão 1461/2018-TCU-Plenário, conforme redação acima colacionada (peças 69 a 71) .
15. Cumpre registrar que se encontra em fase recursal o TC Processo 010.482/2016-4, que trata de Solicitação do Congresso Nacional em que a Comissão Externa de Fiscalização requereu manifestação do TCU a respeito de indícios de atrasos nas obras de duplicação e demais investimentos previstos no Contrato 1/2011 que trata da concessão da BR 101/BA/ES - mesmo contrato tratado na presente representação, muito embora os descontos tarifários previstos na avença não estivessem sendo aplicados pela ANTT.
EXAME DE ADMISSIBILIDADE
16. Alinha-se ao exame preliminar que concluiu pela admissibilidade dos pedidos de reexame e a suspensão dos efeitos dos itens 9.1, 9.2.1, 9.2.2 e 9.2.4 do Acórdão 290/2018-TCU-Plenário, conforme instruções (peças 91, 92 e 93) e despacho do Exmo. Min. Relator Bruno Dantas à peça 95.
EXAME TÉCNICO
17. Da leitura aos autos, não se discute o reequilíbrio econômico financeiro em virtude da necessidade de se equalizar as receitas contratadas no formato original do contrato, que deve ser demonstrado por meio de estudo de engenharia que apresente a dimensão do impacto técnico (variação no volume de tráfego e o resultado na via pavimentada) e financeiro sobre o contrato de concessão em tela, em razão da edição da Lei dos Caminhoneiros.
18. Até que se elabore tal estudo, a ANTT pugna pela aplicação da metodologia de Fluxo de Caixa Marginal, cálculo com a finalidade de abarcar a repercussão financeira oriunda do incremento de custos/riscos não previstos originalmente no Contrato 1/2011.
19. A tese de defesa das recorrentes considera adequada a metodologia com base nos custos médios gerenciais do DNIT, eis que se ampara nos preços correntes de mercado. Para sustentar sua tese, lançam argumentos resumidos a seguir.
Das razões recursais da ANTT (peça 78) 
20. De início, a ANTT contextualiza o recurso e reviça que a controvérsia se refere à metodologia adequada para a recomposição do equilíbrio econômico-financeiro do contrato de concessão em razão do incremento nos custos gerado pelo aumento da tolerância de peso por eixo previsto na Lei 13.103/2015 (peça 78, pp. 4-5) .
21. Acresce não ser objeto de divergência a existência do desequilíbrio econômico-financeiro em si, nem o percentual do aumento de desgaste do pavimento gerado pela legislação em questão, limitando-se a discussão ao debate da base sobre a que o percentual incidirá, se sobre os custos atuais dos serviços ou sobre os custos que constam no plano de trabalho apresentado pela concessionária quando da assinatura do contrato (peça 78, pp. 4-5) .
22. Em seguida, informa que a defesa apresentada pela ANTT na fase de instrução originária buscou demonstrar que a metodologia adequada para o cálculo do reequilíbrio deve se pautar na inclusão dos novos custos no Fluxo de Caixa Marginal, de acordo com previsão normativa, referendada por este Tribunal de Contas da União e adotada em todos os casos em que há inserção de novos encargos no contrato (peça 78, pp. 4-5) .
23. Apoia-se no Acórdão 157/2012-TCU-Plenário, e assevera que o Fluxo de Caixa Marginal se apresenta como significativa vantagem em relação à mera inserção dos novos encargos no fluxo de caixa original do projeto, em virtude de se fundamentar nos preços correntes (e não históricos) , o que tende a tornar mais justa a remuneração dos fatores de produção mobilizados (peça 78, pp. 4-5) .
24. Em complemento, alega, ainda, que o cálculo do aumento de custos sobre os valores apresentados no plano de trabalho, no momento da licitação, pode violar a estrutura de alocação de riscos do contrato de concessão, gerando prejuízos aos usuários do serviço, à segurança jurídica e ao interesse público (peça 78, pp. 4-5) .
25. Aduz que o entendimento sobre a aplicação da metodologia do Fluxo de Caixa Marginal é fundado na maior justiça do método, que incorpora os novos custos considerando os preços atuais, ou seja, a situação do momento do incremento não pode ser afastada de forma arbitrária, adotando-se a metodologia que gerar menos gastos para a Administração. Ou se aplica o critério do Fluxo de Caixa Marginal, para a inclusão de novos custos, não previstos no contrato de concessão, ou se aplica o acréscimo sobre os valores relativos ao próprio contrato, devendo sempre a Administração manter coerência na sua atuação (peça 78, pp. 4-5) .
26. Ainda no tocante à metodologia para a inclusão de novos investimentos não previstos originalmente no contrato de concessão, obtempera que o TCU proferiu recentemente o Acórdão 1174/2018-TCU-Plenário (TC Processo 028.343/2017-4) , que trata da concessão da Rodovia de Integração do Sul (RIS) , e que essa decisão impacta diretamente no objeto dos presentes autos (peça 78, p. 6) .
27. Destaca como consequências da Lei 13.103/2015 a diminuição da vida útil dos pavimentos, o incremento da frequência e da adequação do serviço de manutenção ao aumento do peso trafegado na rodovia, situação reconhecida pelo Tribunal conforme exame traçado no âmbito do TC Processo 014.618/2015-0. Por consequência, tal situação repercutiu no reajuste da Tarifa Básica de Pedágio de modo a manter o equilíbrio econômico-financeiro do contrato (peça 78, p. 7) .
28. Discorre sobre a necessidade de alocação dos riscos no contrato de concessão, assinala a repartição dos ônus entre a Administração e o contratado, e alerta a ausência de precificação de tais custos na proposta original da licitação (peça 78, p. 8) .
29. Em prosseguimento, reproduz o art. 9º da Lei de Concessões e as Subcláusulas 19.2 e 19.2.5 do Contrato 1/2011, no que destaca a necessidade de revisão de tarifas como mecanismo para o reequilíbrio econômico financeiro do contrato em virtude de alterações na legislação que repercutem na composição receita/despesa, e sugere que a previsão legal e contratual confere segurança e estabilidade ao contrato de concessão (peça 78, pp. 8-9) .
30. Passa a defender os cálculos procedidos em virtude do acréscimo dos custos de manutenção das rodovias em função da edição da Lei dos Caminhoneiros. No que se refere aos custos médios gerenciais do DNIT, assevera não se tratar 'ficção', mas estimados com base em dados concretos relativos aos serviços analisados. Assim, o sistema de custos do DNIT é composto pelo Sicro e por todas as tabelas referenciais associadas, como a Tabela de Serviços de Consultoria e a Tabela de Custos Médios Gerenciais (CMG) , e representa um catálogo de soluções técnicas. Outrossim, os valores apresentados resultam de considerações técnicas, de dados apropriados dos arquivos do DNIT e também da definição de um canteiro de obras hipotético, onde se definiu o segmento de obras, bem como as distâncias médias de transporte dos principais insumos, com as observações das tendências em prática no meio rodoviário (peça 78, pp. 10-11) .
31. Reforça seu entendimento com base nas Subcláusulas 19.1 e 19.1.5 do Contrato 1/2011, no sentido de que os valores pactuados para a manutenção e a conservação do pavimento da rodovia referem-se a todo o período da concessão, tendo por pressuposto as condições originais da proposta, desconsiderando qualquer oneração posterior ou alteração que afete as quantidades originalmente contratadas (peça 78, p. 11) .
32. Repisa que os incrementos de custos por força de nova legislação forçam quantitativos adicionais de serviços para o cumprimento de desempenhos pactuados e não podem ser calculados na proposta comercial, eis que originalmente não previstos (peça 78, p. 12) .
33. Pondera que, ao se aplicar o percentual de acréscimo sobre a proposta da concessionária, ou esses valores são superiores ou inferiores ao custo médio gerencial do DNIT, o que resulta em ganhos desarrazoados ou prejuízos à concessionária, e que nenhuma das duas hipóteses mantém as condições efetivas da proposta, elastecendo a matriz de riscos estabelecida no contrato (peça 78, p. 12) .
34. Acresce que a Resolução ANTT 3.651/2011, alterada pela Resolução ANTT 4.339/2014, aprova a metodologia de recomposição do equilíbrio econômico-financeiro dos contratos de concessão de rodovias federais, e disciplina que, em decorrência de novas obras e serviços, o reequilíbrio contratual, devido ao aumento da tolerância por eixo deve se dar por meio do Fluxo de Caixa Marginal. Adiciona que a metodologia teria sido adotada por sugestão do próprio TCU, conforme disposições do Acórdão 2759/2012-TCU-Plenário e do Acórdão 157/2012-TCU-Plenário (peça 78, pp. 13-14) .
35. Por conclusão, assinala que o exame técnico nos presentes autos contrariou a jurisprudência do TCU e destaca que uma das vantagens na utilização do Fluxo de Caixa Marginal, segundo o Tribunal, é a utilização de preços correntes, e não históricos - propostas comerciais, para a precificação do reequilíbrio de contratos (peça 78, p. 14) .
36. Quanto à metodologia para o cálculo do efeito da alteração da tolerância de peso no pavimento, dada a ausência de definição a respeito da matéria, em seu entender, justifica-se, naquele momento, a adoção do CMG/DNIT como referência oficial de preços atuais mais adequada para estimativa dos custos adicionais. Acresce que esse valor preliminar de aumento de custo de manutenção de pavimento será revisto pela área técnica competente, em momento oportuno, através de estudo técnico de engenharia específico (peça 78, p. 16) .
37. Para comprovar que a metodologia com base nas informações do DNIT não se relaciona à situação fictícia, exemplifica que o custo do serviço de conservação rotineira de pista simples considera três condições de rodovia de acordo com o IRI da rodovia: IRI < 3 (pista condição nova) ; 3 < IRI <= 4 (pista condição regular) ; 4 < IRI (pista condição ruim) . Para então calcular o custo do serviço de conservação, de acordo com a condição do pavimento, é utilizado um conjunto de soluções que tem como base o sistema HDM-4 (peça 78, p. 17) .
38. Esclarece que o serviço de conservação rotineira de pista simples é composto pelos serviços de 'Drenagem', 'Diversos', 'Reparos acostamento' e 'Serviços Emergenciais'. Cada serviço, por sua vez, possui uma composição de custo unitário associada, baseada no Sicro. O serviço de 'Reparos acostamento', por exemplo, abarca as composições de custo unitário do Sicro '3 S 02 200 00 - Solo p/base de remendo profundo', '3 S 02 300 00 - Imprimação' e '3 S 02 500 03' - Tratamento Superficial Simples com emulsão (peça 78, p. 17) .
39. Obtempera que o quantitativo de tais serviços é definido em termos km/ano, para uma seção transversal padrão de pavimento, como 2 lados de 2,5 m com área dos acostamentos de 5000 m2, considerando uma 'fundura do buraco média de 20 cm' de 0,2 m. Por fim, para cada condição de pavimento, é estabelecido um quantitativo específico. No caso de pista em condição ruim, os quantitativos são: 'Solo p/base (m3) ' - 50; 'Imprimação (m2) ' - 250; 'TSS (m2) - 250' (peça 78, p. 17) .
40. Em relação aos custos, frisa que um dos principais insumos no projeto de pavimentos é o CAP, cujo valor (R$/kg) sofreu reajuste significativo a partir de 2015, o que afeta diretamente a proposta da concessionária, mas integra o risco a ser suportado, diferentemente do caso em apreço, em que se impôs custos/riscos que não existiam quando da formalização do contrato (peça 78, p. 16-18) .
41. Para corroborar o raciocínio, cita trechos do Acórdão 2927/2011-TCU-Plenário, no sentido de que as condições de financiamento e de custos de materiais e serviços das concessionárias, para fazer frente aos investimentos não previstos originalmente nos encargos das concessionárias, são baseadas na realidade de mercado da época de sua efetivação, em consonância com a Resolução ANTT 3.651/2011 (peça 78, pp. 18-19) .
42. Arremata com a conclusão de que a utilização discricionária do Fluxo de Caixa Marginal ou das condições da proposta, a depender do resultado mais favorável à Administração, constitui violação do dever de coerência e gera insegurança jurídica, prejudicando a condução desses contratos à sua finalidade (peça 78, p. 19) .
43. Passa a reproduzir trechos do Acórdão 1174/2018-TCU-Plenário (TC Processo 028.343/2017-4) . Destaca o parecer do Ministério Público de Contas, relativamente à inclusão de novos investimentos em contratos de concessão, que naquela oportunidade se posicionou favorável aos argumentos da ANTT de que o risco dos valores apresentados é limitado ao quantitativo oferecido para a execução das obras e serviços necessários ao alcance dos parâmetros de desempenho estabelecidos no contrato de concessão, desconsiderando qualquer oneração posterior ou alteração que afete as quantidades/volumes/objetos originalmente contratados, necessários para o atendimento de tais parâmetros (peça 78, pp. 19-21) .
44. Naquela ocasião, o Parquet sinalizou no sentido de que a aceitação ilimitada de acréscimos além dos valores oferecidos na proposta não se aplica nem mesmo aos contratos regidos pela Lei 8.666/1993, que trata de ajustes cujos valores e prazos são, em regra, significativamente inferiores aos verificados nos contratos de concessão (peça 78, pp. 19-21) .
45. Ao cabo, refrisou os argumentos traçados ao longo da peça recursal e solicitou a reforma da redação do subitem 9.2.2 do Acórdão 290/2018-TCU-Plenário da seguinte forma:
'de: 9.2.2. retifique em definitivo, no prazo de 120 dias, a revisão tarifária autorizada pela Resolução 5.339/2017, contemplando, no caso, os valores dos serviços de manutenção apresentados pela ECO101 em seu plano de negócios, como base de referência para compensar os efeitos do art. 16 da Lei 13.103/2015, em atendimento ao art. 9º, §§ 2º e 4º, e art. 10 da Lei 8.987/1995;
para: 9.2.2. retifique de forma provisória, no prazo de 120 dias, a revisão tarifária autorizada pela Resolução 5.339/2017, contemplando, no caso, os valores dos serviços de manutenção apresentados pela ECO101 em seu plano de negócios, como base de referência para compensar os efeitos do art. 16 da Lei 13.103/2015, até que sobrevenham os estudos de engenharia e normas referidos no subitem 9.2.1, os quais deverão fixar os critérios definitivos de forma a manter o equilíbrio econômico-financeiro do contrato de concessão, em atendimento ao art. 9º, §§ 2º e 4º, e art. 10 da Lei 8.987/1995.'
46. Relativamente ao subitem 9.2.4 do Acórdão 290/2018-TCU-Plenário, requereu a alteração no seguinte sentido:
'De: 9.2.4. retifique, no prazo de 180 dias, todas as revisões tarifárias já aprovadas em decorrência dos efeitos do art. 16 da Lei 13.103/2015 nos demais contratos de concessão de rodovias vigentes, considerando, no que for cabível, os critérios constantes destes autos, demonstrando expressamente a manutenção original do equilíbrio econômico-financeiro;
para: 9.2.4. retifique, nas revisões tarifárias previstas para imediatamente após a conclusão dos estudos de engenharia e edição das normas referidos no subitem 9.2.1, todas as revisões tarifárias já aprovadas em decorrência dos efeitos do art. 16 da Lei 13.103/2015 nos demais contratos de concessão de rodovias vigentes, considerando os critérios e procedimentos regulamentados, demonstrando expressamente a manutenção original do equilíbrio econômico-financeiro.'
47. A seu ver, tais alterações possibilitariam a elaboração dos estudos de engenharia e a edição de normas regulatórias disciplinando os critérios de reequilíbrio econômico-financeiro dos contratos de concessão para compensar os efeitos do art. 16 da Lei 13.103/2015, mantendo-se as regras contratuais de alocação de risco e preservando-se a equação financeira original do contrato (peça 78, p. 24) .
48. Por último, solicitou a reforma do subitem 9.2.1 para que seu cumprimento seja promovido após os estudos de engenharia, no seguinte sentido:
'9.2.1. reavalie os efeitos do art. 16 da Lei 13.103/2015 sobre os esforços de manutenção da Rodovia BR-101/ES/BA, a partir de estudos de engenharia específicos que dimensionem estes efeitos, em substituição aos resultados da Nota Técnica Conjunta SE-SPNT-DNITANTT/MT 1/2015, levando em conta, para tanto, as inconsistências apuradas nestes autos, adotando posteriormente as medidas administrativas pertinentes, tais como, a edição de novas Resoluções a respeito do tema, com vistas à utilização dos novos parâmetros obtidos nos cálculos para os reajustes tarifários.'
Análise
49. Os argumentos recursais não merecem provimento. O exame procedido pela Secretaria de Fiscalização de Infraestrutura Rodoviária de Aviação Civil não carece de qualquer reparo.
50. Em princípio, convém esclarecer que não se encontra em discussão a necessidade de recomposição do equilíbrio econômico-financeiro do contrato em decorrência da Lei dos Caminhoneiros. Nessa linha, os contratos preveem mecanismos de revisão das tarifas com esta finalidade e compete à ANTT proceder à revisão e aos reajustes dos serviços prestados, obedecendo-se as regras legais, editalícias e contratuais, (art. 24, inciso VII, da Lei 10.233/2011 e art. 9º, caput, da Lei 8.987/1995) .
51. Sob a esfera do Contrato 1/2011, por meio da Subcláusula 19.2.5, a Concessionária não é responsável pelos riscos relacionados à Concessão, cuja responsabilidade é do Poder Concedente, em casos de alterações na legislação e regulamentação, inclusive acerca de criação, alteração ou extinção de tributos ou encargos, que alterem a composição econômico-financeira da Concessionária, excetuada a legislação dos impostos sobre a renda.
52. Sendo assim, não há controvérsia a respeito da recomposição do equilíbrio econômico-financeiro do contrato de concessão da BR-101/ES/BA no caso de alterações legislativas que impactem na composição econômico-financeira da concessionária.
53. A controvérsia encontra-se circunscrita ao impacto da Lei dos Caminhoneiros, que deve restar devidamente fundamentado e mensurado para que sejam demonstradas técnica e financeiramente suas dimensões e os resultados advindos do aumento da tolerância dos limites de peso na BR 101 /BA/ES.
54. Novamente, a edição da Lei legitima o reequilíbrio econômico-financeiro do Contrato 1/2011, desde que acompanhado de estudos de engenharia contendo dados técnicos que dimensionassem o real efeito do aumento da tolerância no peso por eixo na manutenção do pavimento, considerando as particularidades da BR 101 /BA/ES.
55. Todavia, as premissas utilizadas pela ANTT para a concessão da revisão tarifária da BR-101/ES/BA não se mostraram fidedignas à realidade dos fatos, eis que contem graves simplificações e inconsistências, as quais não foram abordadas, refutadas ou afastadas nesta fase recursal, conforme se passa a relatar, com base no exame procedido à peça 51.
56. O art. 16, da Lei 13.103/2015 (Lei dos Caminhoneiros) , possibilita, na pesagem de veículos de transporte de carga e de passageiros, a tolerância máxima de: I - 5% (cinco por cento) sobre os limites de peso bruto total; e II - 10% (dez por cento) sobre os limites de peso bruto transmitido por eixo de veículos à superfície das vias públicas.
57. Segundo as normas disciplinadoras da matéria, a Resolução Contran 102/1999 já autorizava a tolerância máxima de 7,5% sobre os limites de peso bruto transmitido por eixo de veículos na superfície das vias públicas. Novos normativos do Contran sobre a matéria, mantiveram a tolerância de 7,5% para o peso por eixo (Resoluções 104/1999, art. 3º; Resolução 258/2007, arts. 5º e 17; Resolução 301/2008, art. 1º; 328/2009, art. 2º; Resolução 337/2009, art. 2º; Resolução 353/2010, art. 1º; Resolução 365/2010, art. 1º; Resolução 403/2012, art. 2º; Resolução 430/2013, art. 1º; Resolução 467/2013, art. 1º) . Sendo assim, desde 1999, a tolerância de carga por eixo de veículos é igual a 7,5%. Portanto, desde a elaboração dos estudos de viabilidade, passando pelo procedimento licitatório, até a assinatura do contrato de concessão da BR-101/ES/BA (17/4/2013) , a tolerância de carga por eixo de veículos sempre foi estabelecida em 7,5% (peça 51, pp. 4-5) .
58. Posteriormente, o inciso III do art. 5º da Resolução Contran 489/2014, fixou nova tolerância de 10% a ser aplicada de acordo com o peso bruto total aferido. Sendo assim, já a partir deste normativo, a tolerância aumentou de 7,5% para 10%, para os veículos que não excediam o limite de 5% do peso bruto total.
59. O advento da Lei 13.103/2015 estabeleceu a tolerância de 10% (dez por cento) sobre os limites de peso bruto transmitido por eixo de veículos à superfície das vias públicas. A Lei 13.103/2015 estendeu o critério mais permissivo, de 10% de tolerância por eixo de carga, para todos os veículos, e não apenas aqueles que não excediam a tolerância do peso bruto total. Posteriormente, o Contran publicou a Resolução 526/2015, adequando os percentuais de tolerância à Lei 13.103/2015 (peça 51, pp. 4-5) .
60. Dessa maneira, o impacto da Lei dos Caminhoneiros é de um aumento da tolerância de peso por eixo de veículos, de 7,5% para 10%, somente para os veículos que excedem os limites estabelecidos para o peso bruto total (PBT) . Para os veículos que não excedem este limite, a tolerância do peso por eixo continuou sendo de 10% (peça 51, pp. 4-5) .
61. Todavia, a ANTT, ao tratar das implicações da Lei dos Caminhoneiros nos contratos de concessão, em especial a diminuição da vida útil do pavimento, utilizou como premissa a alteração percentual de 5% para 10% nos limites de peso por eixo e aplicou o percentual de 10,50% sobre os custos de manutenção do pavimento como forma preliminar de inclusão desse valor no Fluxo de Caixa Marginal (FCM) (Nota Técnica ANTT 17/2017/GEINV/SUINF, que trata da 'Proposta da 4ª Revisão Ordinária e 3ª Revisão Extraordinária da Tarifa Básica de Pedágio - ECO 101 Concessionária de Rodovias S.A. - BR-101/ES/BA - Complementar' - peça 5, p. 87-88 e peça 57, pp. 3-4) . Como resultado, calculou-se o percentual de incremento de 4,8% a ser aplicado na tarifa de pedágio da BR-101/ES/BA para manter-se o equilíbrio-econômico-financeiro do contrato.
62. Sobre a forma de cálculo adotada pela ANTT, o Relator a quo ressaltou o valor dos novos custos de manutenção estimados para todo o período da concessão, que atingiu o montante de R$ 139.275.010,20, representando 63% de todo o custo de manutenção e de conservação do pavimento previsto inicialmente pela concessionária para os 25 anos de concessão (valor de R$ 221.127.567,75) (peça 57, p. 4) .
63. Ora, o incremento de 63% nos custos de manutenção de uma rodovia no intervalo de quatro anos (data da assinatura do contrato - 17/4/2013 - até a data da assinatura da Resolução-ANTT 5.339/2017, que autorizou a revisão contratual - 16/5/2017) em decorrência da alteração do limite de peso por eixo de 5% para 10% (premissa adotada pela ANTT) ou de 7,5% para 10% (cálculos da unidade técnica) demonstra a fragilidade do exame traçado pela Autarquia, pois ou a previsão dos custos de manutenção do contrato se encontra subestimada ou superestimaram-se os efeitos da alteração legislativa (peça 57, p. 4) .
64. Nesta fase recursal, a ANTT não se pronuncia a esse respeito, assevera informações genéricas, mas não apresenta contraprovas a exemplo de estudos ou dados técnicos e financeiros que fundamentassem a majoração dos custos no patamar pugnado.
65. No tocante à utilização do Fluxo de Caixa Marginal, o exame da Secretaria Especializada não apontou vícios, por si só, no emprego dessa metodologia. Inclusive, em sede de embargos de declaração, o Relator a quo esclareceu que a decisão pela metodologia adequada para o reajuste da tarifa de pedágio em decorrência da alteração do art. 16 da Lei dos Caminhoneiros deve ser da própria ANTT.
66. De toda forma, considerados os vultosos valores envolvidos, para uma decisão de tamanha relevância, a agência deve apresentar cálculos consistentes, transparentes, com bases sólidas, que atendam à legislação vigente e aos princípios da administração pública, entre os quais, do interesse público, da razoabilidade, da proporcionalidade, da motivação dos atos administrativos, da isonomia entre os licitantes e da vinculação ao procedimento licitatório (peça 70, p. 3) .
67. No que se refere aos precedentes mencionados pela ANTT em suas razões recursais, alega que teria adotado a Metodologia de Fluxo de Caixa Marginal por sugestão do próprio TCU, quando da prolação do Acórdão 2927/2011-TCU-Plenário, Rel. Min. Walton Alencar Rodrigues. A alegação não procede, veja-se.
68. O Acórdão 2927/2011-TCU-Plenário trata de Representação formulada pela então Secretaria de Fiscalização de Desestatização - SEFID (TC Processo 026.335/2007-4) , que apontou fortes indícios de que as concessões de rodovias federais da 1ª Etapa do Programa de Concessões Rodoviária Federal estariam desequilibradas nos aspectos econômico-financeiros, acarretando prejuízos aos usuários e ao país, com a cobrança de tarifas de pedágio sobrevalorizadas, proporcionando lucros extraordinários aos concessionários. Tais desequilíbrios ocorriam, principalmente, quando da inserção de novos investimentos nos contratos de concessão.
69. Sobre a inserção de novos investimentos em contratos de concessão de rodovias, o TCU já havia se pronunciado a respeito da matéria e determinado medida corretiva conforme o subitem 9.2.1 do Acórdão 2154/2007-TCU-Plenário, Rel. Min. Ubiratan Aguiar. Na ocasião, determinou-se à ANTT que avaliasse se as concessões de rodovia se encontravam em equilíbrio econômico financeiro, e, em resposta, a Autarquia elaborou a Resolução ANTT 3.651/2011, com critérios para a recomposição de desequilíbrios para os contratos da 1ª etapa (grifos acrescidos) :
'Art. 1º Aprovar metodologia de recomposição do equilíbrio econômico-financeiro dos contratos de concessão de rodovias federais da 1ª Etapa, da 2ª Etapa - Fase I, e do Pólo Pelotas, em decorrência da realização de investimentos e serviços não acordados quando da pactuação do contrato.
Art. 2º A metodologia de que trata esta Resolução consiste na recomposição do equilíbrio contratual, na hipótese de inclusão, após a publicação desta resolução, de investimentos ou serviços não previstos na proposta inicial, por meio da adoção de um Fluxo de Caixa Marginal, projetado em razão do evento que ensejar a recomposição, considerando:
I - os fluxos dos dispêndios marginais resultantes do evento que deu origem à recomposição; e
II - os fluxos das receitas marginais resultantes da recomposição do equilíbrio econômico-financeiro.'
70. Em nova oportunidade, o Tribunal prolatou o Acórdão 2759/2012-TCU-Plenário, Rel. Min. José Múcio Monteiro, em sede de consulta formulada pelo então Ministro dos Transportes Paulo Sérgio Passos sobre a possibilidade de utilização de mecanismos contratuais, tais como o 'desconto de reequilíbrio' e o 'fluxo de caixa marginal', em contratos de concessão rodoviária, para a manutenção do equilíbrio econômico-financeiro entre as partes.
71. Naquela assentada, por meio da determinação constante do subitem 9.1.1 do Acórdão 2759/2012-TCU-Plenário, o Tribunal determinou a adoção da Metodologia de Fluxo de Caixa Marginal, ou outra mais adequada, para os eventos decorrentes de inserções de investimentos não previstos originalmente nos encargos das concessionárias.
72. Portanto, na linha dos precedentes do TCU, tem-se que a Metodologia de Fluxo de Caixa Marginal se mostra aplicável em casos de novos investimentos, não previstos originalmente no contrato.
73. No caso concreto, sob o manto do instrumento formal do contrato, a Subcláusula 20.4.2 dispõe que:
'20.4.2 A forma de recomposição do equilíbrio econômico-financeiro dependerá do evento ensejador do desequilíbrio:
 (i) na hipótese de inclusão no escopo do Contrato de Concessão de novos investimentos, entendidos como quaisquer obras ou serviços não constantes do PER, bem como na hipótese de sua inexecução, a recomposição do equilíbrio econômico-financeiro se dará por meio da elaboração de Fluxo de Caixa Marginal, nos termos da subcláusula 20.5;
 (ii) na hipótese de atraso ou inexecução de obras de ampliação de capacidade condicionadas ao volume de tráfego e de obras e serviços de caráter não obrigatório, necessárias a atender os
Parâmetros de Desempenho, a recomposição do equilíbrio econômico-financeiro se dará por meio da aplicação automática do Desconto de Reequilíbrio, nos termos da subcláusula 20.6;
 (iii) em quaisquer outras hipóteses, que não as previstas nos itens (i) e (ii) acima, a recomposição do equilíbrio econômico-financeiro se dará por meio do fluxo de caixa descontado não alavancado apresentado no Plano de Negócios, de modo a manter as condições efetivas da Proposta.'
74. Veja-se que, na mesma linha de raciocínio adotada nos parágrafos precedentes, a recomposição do reequilíbrio econômico-financeiro a partir da metodologia do Fluxo de Caixa Marginal, seria devida nos casos de inclusão no escopo do Contrato de Concessão de novos investimentos, definidos como quaisquer obras ou serviços não constantes do PER. A previsão decorre do fato de que os investimentos novos não apresentavam valores na proposta de negócios da concessionária. Para se avaliar, portanto, quais seriam esses valores, natural a adoção de critérios de mercado para a obtenção dos novos preços.
75. Para a Resolução ANTT 3.651/2011, então vigente quando da assinatura do contrato de concessão da BR-101/ES/BA, obras ou serviços não previstos são aqueles não existentes no PER.
76. A aplicação da Resolução ANTT 3.651/2011 no Acórdão 2927/2011-TCU-Plenário, Rel. Min. Walton Alencar Rodrigues, e no Acórdão 1174/2018-TCU-Plenário, Rel. Min. Bruno Dantas, decorre de novos investimentos, situação distinta da tratada no presente exame, qual seja, incremento em investimentos previstos na proposta original, pois os serviços de manutenção a serem prestados pela ECO 101, em razão da Lei dos Caminhoneiros não configuram obras ou atividades novas.
77. Isso porque para o incremento de atividades já previstas no PER, o contrato de concessão estabelece que a recomposição será realizada por meio do fluxo de caixa descontado não alavancado, apresentado no plano de negócios (Fluxo de Caixa Original) .
78. Logo, considerados os elementos de convicção disponível nos autos, alinha-se ao exame quanto à não aplicação do Fluxo de Caixa Marginal por não se tratarem de investimentos novos, e sim incremento em serviços já previstos originalmente, e qualquer conclusão contrária deve encontrar-se fundamentada em estudos de engenharia, inexistentes até o momento.
79. Ademais, os encargos do concessionário previstos inicialmente encontram-se precificados na tarifa proposta na licitação, e, qualquer outra modificação contratual que tenha impactos no equilíbrio econômico-financeiro, em decorrência da Lei dos Caminhoneiros, a priori, caso não seja demonstrada sua necessidade por meio do estudo de engenharia, não deve ser avaliada a partir de novos custos.
80. No que se refere à utilização dos custos médios gerenciais do Departamento Nacional de Infraestrutura - CMG/DNIT, os dados se prestam para fundamentar o valor de investimentos em rodovias, apenas para fins de planejamento orçamentário, conforme estipulado pelo próprio órgão.
81. Todavia, com base na tabela de CMG/DNIT, a ANTT, além de superestimar os reais impactos da Lei dos Caminhoneiros sobre os encargos da concessionária ECO101, pautou-se em custos estimativos para uso em nível de planejamento de empreendimentos em infraestrutura de transportes.
82. Ademais, as atividades de manutenção encontram-se devidamente precificadas na proposta de negócios da ECO101, apresentada na licitação. Assim, alinhando-se às conclusões da Secretaria de Fiscalização de Infraestrutura Rodoviária e de Aviação Civil, não se vislumbram impedimentos para que eventuais acréscimos de encargos destes serviços sejam mensurados a partir dos valores constantes da proposta, até que o estudo de engenharia comprove o impacto técnico e financeiro da Lei dos Caminhoneiros.
83. Não socorre à ANTT o argumento de que os valores preliminares calculados com base no percentual de 10,5% para compensar o aumento de custo de manutenção de pavimento serão revistos pela área técnica competente, em momento oportuno, através de estudo técnico de engenharia específico. Ora, tal estudo deve sustentar a tomada de decisão pela revisão tarifária, mormente porque imprescindível comprovar a relação entre o aumento dos pesos máximos permitidos por eixo (peça 58, p. 7) , a tolerância já permitida pelas resoluções do Contran e o aumento desta permissão em função da Lei dos Caminhoneiros, considerando a variação do volume de tráfego nas rodovias concedidas. Os atos administrativos devem ser fundamentados - princípio da motivação do ato.
84. Nesta fase recursal, a Autarquia cinge-se a defender genericamente a metodologia do Fluxo de Caixa Marginal como método de maior justiça, pois considera os preços correntes/atuais, bem como pugna pela correção dos critérios adotados com base nos Custos Médios Gerenciais do DNIT. A assertiva de que o Fluxo de Caixa Marginal é um método mais justo não faz prova e não detém a robustez necessária a sustentar a elevação milionária dos custos originais de manutenção do pavimento, em detrimento dos interesses da Administração Pública e dos usuários da rodovia.
85. A ANTT não demonstra, quer na fase de instrução originária, quer nesta fase recursal a razoabilidade/proporcionalidade/justiça/necessidade da elevação de 63% nos custos de manutenção da rodovia em decorrência da alteração legislativa para manter o equilíbrio econômico-financeiro do contrato.
86. Ante a ausência de elementos/dados/informações capazes de modificar a decisão prolatada, deve-se denegar provimento ao recurso.
87. Quanto às modificações sugeridas pela ANTT nas determinações constantes dos subitens 9.2.1, 9.2.2 e 9.2.4, conclui-se por desnecessárias, haja vista que o item 9.2.1 do Acórdão 290/2018-TCU-Plenário consigna expressamente que os efeitos da Lei dos Caminhoneiros sobre os esforços de manutenção da Rodovia BR 101/ES/BA devem se encontrar dimensionados em estudos de engenharia. Assim, por decorrência lógica, todas as medidas subsequentes determinadas àquela Autarquia devem se encontrar fundamentadas sob o escólio dos dados do estudo, sendo desnecessária sua inclusão/repetição nos demais subitens da parte dispositiva do acórdão recorrido.
Das razões recursais da ECO 101 Concessionária de Rodovias S/A (peça 89) 
88. De início, a recorrente aponta contradição do Acórdão 290/2018-TCU-Plenário, pois, muito embora o voto condutor reconheça como ato de competência da ANTT a decisão concernente à metodologia a ser adotada para o reajuste da tarifa de pedágio em decorrência da alteração do art. 16 da Lei dos Caminhoneiros, determinou-se, no item 9.2.2, medida que impede o exercício, pela ANTT, das funções constitucionais e legais a ela atribuídas (peça 89, pp. 1-3) .
89. Nessa linha, no entendimento da ANTT, a metodologia adequada para o reequilíbrio contratual é por meio da inclusão dos novos custos no Fluxo de Caixa Marginal, metodologia prevista normativamente, referendada por este Tribunal de Contas da União e adotada em todos os casos semelhantes (peça 89, p. 4) .
90. Cita o Acórdão 157/2012-TCU-Plenário, Rel. Min. Aroldo Cedraz, como julgado em que restou assentada a ideia de que o Fluxo de Caixa Marginal apresenta como significativa vantagem, em relação à mera inserção dos novos encargos no Fluxo de Caixa Marginal do projeto, o fato de lidar com preços correntes (e não históricos) , o que tende a tornar mais justa a remuneração dos fatores de produção mobilizados (peça 89, pp. 4-5) .
91. Destaca que o Acórdão 157/2012-TCU-Plenário encontra-se na linha de outros julgados do TCU, a exemplo do Acórdão 939/2011-TCU-Plenário, Rel. Min. Valmir Campelo - em que se determinou à ANAC a adoção do Fluxo de Caixa Marginal para utilização de valores correntes de forma a mais fielmente espelhar a realidade econômica em que se situa a atividade concedida, em qualquer momento de execução contratual, com fulcro nos princípios da eficiência e da razoabilidade e no art. 6º, § 1º, da Lei 8.987/1995. Menciona ainda o Acórdão 1795/2011-TCU-Plenário, de mesma relatoria, em cujo voto condutor se afirmou que a metodologia do Fluxo de Caixa Marginal é apropriada para promover a recomposição do equilíbrio de contratos concessórios, uma vez que lida com preços de insumos a valores correntes, e não históricos. O precedente ressalta que a Agência Nacional de Transportes Terrestres consagrou o Fluxo de Caixa Marginal, para concessões de trechos rodoviários, em sua Resolução ANTT 3.651/2011 (peça 89, p. 5) .
92. Conclui haver incoerência entre os julgados e o caso em apreço, requer coerência no posicionamento do TCU para que seja aplicado o mesmo entendimento adotado nos casos anteriores e finaliza a discussão sobre este ponto (peça 89, pp. 5-6) .
93. Passa a discutir a respeito do Acórdão 1461/2018-TCU-Plenário, reviça que o TCU determinou à ANTT a retificação da revisão tarifária contemplando os dados a serem obtidos em estudos de engenharia e com base nos valores dos serviços de manutenção apresentados pela ECO101 em seu plano de negócios, como referência para compensar os efeitos do art. 16 da Lei 13.103/2015 (peça 89, pp. 6-7) .
94. A contradição estaria no fato de o Acórdão recorrido afirmar que a metodologia do luxo de caixa marginal não teria sido objeto de questionamento nos autos e ter sido formulada determinação que impede sua aplicação ao caso concreto, questão não reexaminada quanto ao mérito nos embargos de declaração opostos pela ANTT, o que fere o devido processo legal, o dever de fundamentar as decisões, o direito de ter os argumentos considerados. Ao final, requer o reexame da questão, que considera de suma relevância, tendo em vista que a Metodologia de Fluxo de Caixa Marginal é a que se apresenta como mais justa, com significativa vantagem, segundo o entendimento do próprio TCU (peça 89, p. 7-10) .
95. Por fim, alega inobservância à Constituição Federal, no que tange à isonomia e à segurança jurídica por se conferir tratamento jurídico e/ou julgamentos sucessivos e diferenciados a situações fáticas similares, que apontem soluções díspares, pois a situação resultaria em quebra da isonomia ou imprevisibilidade do comportamento estatal (peça 89, p. 10) .
96. Reforça que, com o intuito de conferir concretude aos ditames da segurança jurídica, tornando sua aplicação mais clara, exequível e exigível, o legislador editou e a Presidência sancionou a Lei Federal 13.655/2018, que alterou a Lei de Introdução às Normas do Direito Brasileiro e nela inseriu os artigos 20 a 30, dentre os quais se encontram os seguintes dispositivos que merecem destaque (peça 89, p. 11) .
97. O art. 20 dispõe que nas esferas administrativa, controladora e judicial, não se decidirá com base em valores jurídicos abstratos sem que sejam consideradas as consequências práticas da decisão. O parágrafo único disciplina que a motivação demonstrará a necessidade e a adequação da medida imposta ou da invalidação de ato, contrato, ajuste, processo ou norma administrativa, inclusive em face das possíveis alternativas (peça 89, p. 11) .
98. Já o art. 21 preconiza que a decisão que, nas esferas administrativa, controladora ou judicial, decretar a invalidação de ato, contrato, ajuste, processo ou norma administrativa deverá indicar de modo expresso suas consequências jurídicas e administrativas. Parágrafo único. A decisão a que se refere o caput deste artigo deverá, quando for o caso, indicar as condições para que a regularização ocorra de modo proporcional e equânime e sem prejuízo aos interesses gerais, não se podendo impor aos sujeitos atingidos ônus ou perdas que, em função das peculiaridades do caso, sejam anormais ou excessivos (peça 89, p. 11) .
99. E o art. 23 estabelece que a decisão administrativa, controladora ou judicial que estabelecer interpretação ou orientação nova sobre norma de conteúdo indeterminado, impondo novo dever ou novo condicionamento de direito, deverá prever regime de transição para o cumprimento do novo dever (peça 89, pp. 11-12) .
100. Ao final, concluiu ser preciso que o julgamento do TCU se atenha às balizas constitucionais da isonomia ou aquelas elencadas na Lei 13.655/2018 para que (i) seja seguida a orientação jurisprudencial constante dos Acórdão 939/2011-TCU-Plenário, 1.795/2011-Plenário e 157/2012-Plenário ou (ii) sejam obedecidas as exigências dos arts. 20 a 23 da LINDB, para que (ii.a) sejam efetivamente consideradas - e evidenciadas no v. aresto - as consequências concretas da alteração de entendimento e, ato contínuo, (ii.b) sejam modulados os efeitos da determinação, sendo estabelecido regime de transição do antigo entendimento para o novo (peça 89, pp. 12-13) .
Análise
101. As teses de defesa podem assim ser resumidas: a) usurpação de competência da ANTT, quando o TCU decide sobre a definição da metodologia a ser adotada para o reajuste da tarifa de pedágio; b) correção da metodologia de Fluxo de Caixa Marginal; e c) tratamentos distintos a situações idênticas por parte do TCU, o que afronta a isonomia e a segurança jurídica.
102. Quanto ao argumento de (a) usurpação de competência da ANTT por parte desta Corte de Contas, não se identifica o alegado no acórdão vergastado. Para elucidar a matéria, vale trazer à baila precedentes do TCU que tratam dos limites da fiscalização das agências regulamentadoras.
103. Nesse sentido, não compete ao TCU executar o controle de primeira ordem/fiscalizar diretamente as empresas delegatárias de serviço público, mas examinar se o poder concedente fiscaliza de forma adequada a execução de contratos celebrados. Ao fiscalizar a atividade-fim dessas autarquias especiais, não deve o Tribunal substituir a entidade controlada, tampouco estabelecer o conteúdo do ato de competência da agência, determinando-lhe a adoção de medidas, salvo quando for constatada ilegalidade ou omissão no cumprimento de normas jurídicas pertinentes (Acórdão 210/2013-TCU-Plenário, Rel. Min. José Jorge; Acórdão 2302/2012-TCU-Plenário, Rel. Min. Raimundo Carreiro) .
104. Portanto, o TCU possui competência para fiscalizar de forma complementar as atividades finalísticas das agências reguladoras, com vistas ao acompanhamento da outorga e da execução contratual dos serviços concedidos. Afinal, o fato de o Poder Concedente deter competência originária para fiscalizar a atuação das concessionárias não impede a atuação cooperativa e suplementar do Tribunal, que pode fiscalizar a prestação dos serviços públicos delegados (Acórdão 1756/2004-TCU-Plenário, Rel. Min. Benjamin Zymler) .
105. Ainda nessa linha, detectada a prática de atos irregulares vinculados, ou seja, quando entidades reguladoras violarem expressa disposição legal, o TCU pode determinar a adoção das providências necessárias à sua correção (Acórdão 1703/2004-TCU-Plenário, Rel. Min. Benjamin Zymler; Acórdão 1201/2009-TCU-Plenário, Rel. Min. Aroldo Cedraz) .
106. Conclui-se, portanto, que o Tribunal deve fiscalizar a atividade finalística de agências reguladoras, de forma complementar e subsidiária, em caso de atos irregulares/ilegais praticados de sorte a adequá-los à conformidade legal, financeira, operacional etc.
107. No presente caso, a fiscalização procedida pela Secretaria Especializada constatou atos irregulares em virtude da ação deficiente ou omissiva da ANTT, que afrontaram normas e os princípios da eficiência e da motivação do ato administrativo.
108. Em princípio, observa-se a afronta ao art. 9, §§2º e 4º e ao art. 10, da Lei 8.987/1995, norma que rege as concessões públicas, uma vez que o diploma determina que a tarifa do serviço público concedido será fixada pelo preço da proposta vencedora e preservada pelas regras de revisão previstas no edital e no contrato.
109. No caso em tela, a ausência de justificativas técnicas e financeiras em virtude da Lei dos Caminhoneiros não permite enquadrar o serviço de manutenção dos pavimentos como investimentos novos, e, por consequência, não autoriza a utilização da Metodologia do Fluxo de Caixa Marginal e dos Custos Gerenciais do DNIT. Por exclusão, resta comprovado no exame procedido nos autos que as revisões tarifárias devem se pautar nas regras previstas originalmente na contratação.
110. Ainda, dos atos praticados pela ANTT verifica-se a afronta ao princípio da eficiência, uma vez que não há nos autos elementos que justifiquem a avaliação do eventual aumento de custos da concessionária com base nos custos médios do DNIT, em lugar dos custos previstos para os serviços no contrato; e o desequilíbrio econômico-financeiro em favor da concessionária acarreta prejuízos aos usuários e ao país, com a cobrança de tarifas de pedágio sobrevalorizadas, proporcionando lucros indevidos.
111. Outrossim, o princípio da motivação encontra-se inobservado, uma vez que os valores preliminares de cálculo que redundaram na aplicação do percentual de 10,5% encontram-se desprovidos de estudos de engenharia contendo o volume de tráfego e o impacto do aumento da tolerância do peso sobre os eixos nas rodovias.
112. Por sua vez, constatadas as irregularidades, a ação fiscalizadora complementar do TCU deve determinar a adoção das medidas corretivas, situação que se coaduna ao caso em comento, logo, não há que se cogitar em usurpação de competência originária da ANTT.
113. No que concerne à Metodologia de Fluxo de Caixa Marginal (b) , conforme visto no exame relativo às razões recursais da ANTT, os custos de manutenção da rodovia não caracterizam investimentos novos, requisito para a aplicação da forma de cálculo pretendida.
114. Também não se acata a alegação de que o TCU teria conferido tratamentos distintos a situações idênticas, e não se verifica a quebra da isonomia ou da segurança jurídica (c) .
115. Quanto ao Acórdão 157/2012-TCU-Plenário, Rel. Min. Aroldo Cedraz, e aos demais precedentes do Tribunal mencionados pela recorrente, não há qualquer incoerência em relação ao caso em apreço. Insta esclarecer que a Metodologia de Fluxo de Caixa Marginal não é objeto de controvérsia nos autos, e sua aplicação não se mostrou aderente ao caso em tela, uma vez que os encargos da Concessionária com eventuais serviços de manutenção do pavimento constavam de serviço precificado na proposta original da licitação, não se configurando investimento novo a ser orçado.
116. Nessa linha, não se verificam afrontas à segurança jurídica, às leis administrativas ou à Lei de Introdução ao Código Civil. Ao contrário, a ação fiscalizadora exercida pelo TCU vai ao encontro do cumprimento destas normas, pois exige fundamentação técnica e financeira para a revisão tarifária em decorrência da edição da Lei dos Caminhoneiros, e nessa mesma linha o art. 20 da LINDB determina a motivação dos atos administrativos.
117. Ainda, não se acolhe a tese de que o acórdão recorrido se encontra fundamentado em teses abstratas, ao contrário, todas as irregularidades destacadas pelo exame procedido decorrem da aplicação das regras previstas na licitação e na contratação. O exame demonstra, por meio da edição das resoluções do Contran e da Lei dos Caminhoneiros a inaplicabilidade do percentual de aumento calculado preliminarmente pela ANTT no patamar de 10,5%.
118. Demais disso, o cálculo derivado do estudo de engenharia a ser providenciado pela ANTT necessita demonstrar a realidade fática com base em dados efetivos/concretos, a exemplo de eventuais alterações no volume do tráfego e impactos no pavimento em razão do aumento do peso sobre os eixos, documento que sustentará a definição da tarifa justa do serviço.
119. Ante a ausência de elementos/dados/estudos novos que possam afastar/modificar o entendimento prolatado por esta Corte, o recurso não deve ser provido para que seja mantido o acórdão em seus exatos termos.
CONCLUSÃO
120. Tratou-se de pedidos de reexame interpostos pela Agência Nacional de Transportes Terrestres e pela ECO101 Concessionária de Rodovias S.A. contra o Acórdão 290/2018-TCU-Plenário.
121. O objeto da presente representação restringe-se ao percentual de 4,8% decorrente dos efeitos do art. 16 da Lei 13.103/2015 (Lei dos Caminhoneiros) , a qual trouxe alterações referentes à tolerância na pesagem de carga em veículos de transporte nas vias públicas.
122. Embora reconhecidos os fundamentos autorizadores da recomposição do equilíbrio econômico-financeiro do contrato de concessão da BR-101/ES/BA, a revisão tarifária deve ser precedida de estudos que dimensionem o real efeito do aumento da tolerância no peso por eixo na manutenção do pavimento, considerando as particularidades de cada rodovia.
123. As razões recursais não afastam as conclusões do exame procedido pela Secretaria de Fiscalização de Infraestrutura Rodoviária e de Aviação Civil, que concluiu por irregularidades na Resolução-ANTT 5.339/2017, a qual concedeu aumento da tarifa de pedágio para a concessão da Rodovia BR-101/ES/BA, particularmente quanto ao incremento de 4,8% em razão do impacto da Lei 13.103/2015 sobre os serviços de manutenção da rodovia.
124. Outrossim, as recorrentes não demonstram por meio de dados e/ou estudos de engenharia sobre a BR 101 ES/BA alterações no volume do tráfego ou maior desgaste dos pavimentos em razão da maior tolerância de peso sobre os eixos.
125. Da mesma forma, não fundamentam/demonstram a correção da revisão tarifária no patamar adotado inicialmente, bem como não demonstram a adequação da utilização do custo médio gerencial de manutenção do DNIT como referencial para a precificação dos serviços; nem da Metodologia do Fluxo de Caixa Marginal para o ajuste tarifário, dado se tratar de serviços originalmente previstos e precificados na proposta original da contratação.
126. Na ausência de elementos capazes de modificar o entendimento do TCU, os recursos devem ser conhecidos para que lhes seja denegado o provimento.
PROPOSTA DE ENCAMINHAMENTO
127. Ante o exposto, com supedâneo no art. 48 da Lei 8.443/1992, submete-se a análise dos pedidos de reexame interpostos pela Agência Nacional de Transportes Terrestres e pela ECO101 Concessionária de Rodovias S.A. contra o Acórdão 290/2018-TCU-Plenário (alterado pelo Acórdão 1461/2018-TCU-Plenário) , com a proposta de:
a) conhecer dos recursos e, no mérito, negar-lhes provimento;
b) dar ciência da deliberação que vier a ser adotada aos recorrentes e demais interessados."
É o relatório.

8.1. Ana Beatriz Rodrigues Castro e outros, representando Agência Nacional de Transportes Terrestres.
8.2. Layssa Goelzer (OAB/ES 21.552) e outros, representando ECO101 Concessionaria de Rodovias S.A.

Não atuou.

REPRESENTAÇÃO COM PROPOSTA DE MEDIDA CAUTELAR. SUPOSTAS IRREGULARIDADES PRATICADAS PELA ANTT NA REVISÃO TARIFÁRIA DO CONTRATO DE CONCESSÃO DA RODOVIA BR-101/ES/BA. CONHECIMENTO. CAUTELAR CONCEDIDA. NÃO REAJUSTE DA TARIFA DE PEDÁGIO DA PARCELA REFERENTE AO EFEITO DA LEI DOS CAMINHONEIROS. AGRAVO. CONHECIMENTO. REJEIÇÃO. ANÁLISE DAS OITIVAS. PROCEDÊNCIA DA REPRESENTAÇÃO. MANUTENÇÃO DA TARIFA DE PEDÁGIO SEM O AUMENTO REFERENTE À PARCELA DA LEI DOS CAMINHONEIROS. DETERMINAÇÕES AO REGULADOR. EMBARGOS DE DECLARAÇÃO. ACOLHIMENTO PARCIAL. ACLARAMENTO DA DECISÃO. NOVOS EMBARGOS DE DECLARAÇÃO. CONHECIMENTO. INEXISTÊNCIA DE OBSCURIDADE, OMISSÃO OU CONTRADIÇÃO. REDISCUSSÃO DE MÉRITO. REJEIÇÃO. PEDIDO DE REEXAME. CONHECIMENTO. NÃO PROVIMENTO. ALTERAÇÃO DE OFÍCIO DO SUBITEM 9.2.1 DO ACÓRDÃO 290/2018-TCU-PLENÁRIO, TENDO EM VISTA A IMPOSSIBILIDADE LÓGICA DE CUMPRIMENTO DO PRAZO ORIGINALMENTE DETERMINADO.

REPRESENTAÇÃO (REPR)

Secretaria de Recursos (Serur); Secretaria de Fiscalização de Infraestrutura Rodoviária e de Aviação Civil (SeinfraRodoviaAviação).

Aprecia-se nesta oportunidade pedidos de reexame interpostos pela Agência Nacional de Transportes Terrestres (ANTT) e pela ECO101 Concessionaria de Rodovias S.A. contra o Acórdão 290/2018-TCU-Plenário, alterado pelo Acórdão 1461/2018-TCU-Plenário.
Cuidam os autos de representação formulada pelo Deputado Federal Marcus Vicente, na condição de coordenador da Comissão Externa de Fiscalização da BR-101/ES/BA da Câmara dos Deputados, com pedido de medida cautelar, sem oitiva prévia das partes, com vistas a suprimir parte do reajuste da tarifa básica de pedágio (TBP) do contrato de concessão da rodovia em comento, administrada pela ECO101 Concessionária de Rodovia S.A., até que sejam concluídos os procedimentos de fiscalização levados a cabo pelo Tribunal no âmbito do TC Processo 010.482/2016-4.
Esse último processo versa sobre Solicitação do Congresso Nacional decorrente de pedido de fiscalização para examinar a conformidade do Contrato de Concessão da BR-101/ES/BA, especialmente quanto ao cumprimento das obrigações da concessionária e à atuação da ANTT.
Os indícios trazidos aos autos deram conta da ocorrência de irregularidades na revisão tarifária do contrato de concessão da BR-101/ES/BA autorizada pela Resolução ANTT 5.339/2017, notadamente inconformidades nos parâmetros utilizados para estimar os efeitos das modificações promovidas pela Lei dos Caminhoneiros no aumento do limite de tolerância sobre peso bruto por eixo de veículo e também no procedimento de cálculo do impacto financeiro dessa modificação, que teria se utilizado de valores dissociados daqueles indicados pela concessionária em seu plano de negócio, valendo-se para tanto de custos médios gerenciais do Dnit (CMG/Dnit) .
Com base no CMG/Dnit, a ANTT estimou o custo de manutenção da rodovia durante toda a vigência do contrato em R$ 1.362.428.668,57 (data-base janeiro/2019) , ao passo em que o plano de negócio, apresentado à época da licitação pela concessionaria, previu para os serviços de recuperação, manutenção e conservação do pavimento o montante de R$ 280.821.667,25, na mesma data-base.
Por sua vez, o impacto da lei sobre os custos da concessionária foi estimado pela ANTT em 10,5% do valor de manutenção durante toda a vigência contratual (R$ 139.275.010,20) , o que equivaleria 63% de todo o custo de manutenção e conservação do pavimento previsto pela concessionária durante 25 anos do ajuste (R$ 221.127.567,75) .
Diante desses indícios, o Ministro Augusto Nardes proferiu decisão monocrática, sem prévia oitiva das partes, determinando cautelarmente à ANTT que retificasse a aludida revisão tarifária  de modo a não utilizar valores superiores aos constantes na proposta comercial da empresa como base de referência para compensação do aumento de custos de manutenção do pavimento decorrente do art. 16 da Lei 13.103/2015 e autorizou as respectivas oitivas.
Foram opostos agravos contra esta decisão, os quais foram conhecidos pelo TCU mas não providos.
Promovidas as oitivas e instruído o feito, foi proferido o Acórdão 290/2018-TCU-Plenário, alterado pelo Acórdão 1461/2018-TCU-Plenário, em sede de embargos de declaração, cuja redação atual, no que interessa nesta etapa processual, é a seguinte:
"9.2. determinar à ANTT, com fundamento no art. 43, inciso I, da Lei 8.443/1992, c/c art. 250, inciso II, do Regimento Interno do TCU que:
9.2.1. reavalie, até janeiro/2019, os efeitos do art. 16 da Lei 13.103/2015 sobre os esforços de manutenção da Rodovia BR-101/ES/BA, a partir de estudos de engenharia específicos que dimensionem estes efeitos, em substituição aos resultados da Nota Técnica Conjunta SE-SPNT-DNIT-ANTT/MT 1/2015, levando em conta, para tanto, as inconsistências apuradas nestes autos, adotando posteriormente as medidas administrativas pertinentes, tais como, a edição de novas Resoluções a respeito do tema, com vistas à utilização dos novos parâmetros obtidos nos cálculos para os reajustes tarifários; (redação conferida pelo Acórdão 1461/2018-TCU-Plenário) 
9.2.2. retifique em definitivo, no prazo de 120 dias, a revisão tarifária autorizada pela Resolução 5.339/2017, contemplando, no caso, os valores dos serviços de manutenção apresentados pela ECO101 em seu plano de negócios, como base de referência para compensar os efeitos do art. 16 da Lei 13.103/2015, em atendimento ao art. 9º, §§ 2º e 4º, e art. 10 da Lei 8.987/1995; (redação conferida pelo Acórdão 1461/2018-TCU-Plenário) 
9.2.3. abstenha-se de utilizar os custos médios gerenciais do DNIT como base de cálculo para os valores de investimentos a serem incluídos nos contratos de concessão de rodovias federais, bem como para investimentos já previstos no Plano de Exploração da Rodovia (PER) , em atendimento ao art. 9º, §§ 2º e 4º e art. 10 da Lei 8.987/1995;
9.2.4. retifique, no prazo de 180 dias, todas as revisões tarifárias já aprovadas em decorrência dos efeitos do art. 16 da Lei 13.103/2015 nos demais contratos de concessão de rodovias vigentes, considerando, no que for cabível, os critérios constantes destes autos, demonstrando expressamente a manutenção original do equilíbrio econômico-financeiro;
9.3. encaminhar ao TCU, no prazo de até 120 dias, os documentos que evidenciem o cumprimento dos subitens 9.2.2 a 9.2.3, e, no prazo de até 210 dias, os documentos referentes ao cumprimento do subitem 9.2.4, para fins de monitoramento das determinações; (redação conferida pelo Acórdão 1461/2018-TCU-Plenário) "
Nesta etapa processual, com o intuito de combater a decisão deste Tribunal, a ANTT sustenta, em linhas gerais, a utilização da metodologia de fluxo de caixa marginal como mecanismo de recomposição do equilíbrio econômico financeiro dos contratos de concessão rodoviária, bem como a adoção de custos médios gerenciais do Dnit como fundamento para apurar os efeitos financeiros decorrentes das modificações estabelecidas pela Lei dos Caminhoneiros nos custos de manutenção da rodovia. Nessa linha, dentre outros pontos, arguiu que:
a. a metodologia do fluxo de caixa marginal se apresenta como significativa vantagem em relação à mera inserção dos novos encargos no fluxo de caixa original do projeto, em virtude de se fundamentar nos preços correntes (e não históricos) , o que tende a tornar mais justa a remuneração dos fatores de produção mobilizados;
b. a utilização do plano de trabalho como base para a revisão tarifária pode violar a estrutura de alocação de riscos do contrato de concessão;
c. a adoção do fluxo de caixa marginal encontra amparo em diversos julgados deste Tribunal, a exemplo dos Acórdãos 2.759/2012, 157/2012 e 2.927/2011, todos do Plenário;
d. as considerações tecidas pelo TCU no Acórdão 1174/2018-TCU-Plenário (Rodovia de Integração do Sul) corroboram a utilização da metodologia do fluxo de caixa marginal para a inclusão de novos investimentos;
e. o exame técnico teria contrariado a jurisprudência do TCU;
f. a utilização discricionária do fluxo de caixa marginal ou das condições da proposta, a depender do resultado mais favorável à Administração, constitui violação do dever de coerência e gera insegurança jurídica;
g. os custos médios gerenciais do Dnit compõem o Sicro e constituem fonte hábil para o cálculo das repercussões financeiras ocasionadas pelas modificações introduzidas pela Lei dos Caminhoneiros nos custos de manutenção do pavimento da rodovia;
Ao final, a Agência requer que o Tribunal confira nova redação aos subitens 9.2.1, 9.2.2 e 9.2.4, nos seguintes termos:
"9.2.1. reavalie os efeitos do art. 16 da Lei 13.103/2015 sobre os esforços de manutenção da Rodovia BR-101/ES/BA, a partir de estudos de engenharia específicos que dimensionem estes efeitos, em substituição aos resultados da Nota Técnica Conjunta SE-SPNT-DNITANTT/MT 1/2015, levando em conta, para tanto, as inconsistências apuradas nestes autos, adotando posteriormente as medidas administrativas pertinentes, tais como, a edição de novas Resoluções a respeito do tema, com vistas à utilização dos novos parâmetros obtidos nos cálculos para os reajustes tarifários;
9.2.2. retifique de forma provisória, no prazo de 120 dias, a revisão tarifária autorizada pela Resolução 5.339/2017, contemplando, no caso, os valores dos serviços de manutenção apresentados pela ECO101 em seu plano de negócios, como base de referência para compensar os efeitos do art. 16 da Lei 13.103/2015, até que sobrevenham os estudos de engenharia e normas referidos no subitem 9.2.1, os quais deverão fixar os critérios definitivos de forma a manter o equilíbrio econômico-financeiro do contrato de concessão, em atendimento ao art. 9º, §§ 2º e 4º, e art. 10 da Lei 8.987/1995;
9.2.4. retifique, nas revisões tarifárias previstas para imediatamente após a conclusão dos estudos de engenharia e edição das normas referidos no subitem 9.2.1, todas as revisões tarifárias já aprovadas em decorrência dos efeitos do art. 16 da Lei 13.103/2015 nos demais contratos de concessão de rodovias vigentes, considerando os critérios e procedimentos regulamentados, demonstrando expressamente a manutenção original do equilíbrio econômico-financeiro;"
A Concessionária ECO 101 defendeu a utilização da metodologia do fluxo de caixa marginal como mecanismo de revisão tarifária no caso em comento, bem como sustentou a existência de contradição no Acórdão 1461/2018-TCU-Plenário, que também teria se furtado do exame de alegações da ANTT em sede de embargos declaratórios, bem como de fundamentar a decisão à luz do que preceitua a Lei de Introdução ao Direito Brasileiro. Dentre outros pontos, arguiu que:
a. a medida adotada no subitem 9.2.2 do acórdão vergastado impediria o exercício, pela ANTT, das funções constitucionais e legais a ela atribuídas;
b. o próprio TCU já decidiu que a utilização da metodologia do fluxo de caixa marginal seria a mais adequada, ao permitir lidar com preços correntes (e não históricos) , o que tende a tornar mais justa a remuneração dos fatores de produção mobilizados;
c. outras decisões do TCU corroboram as vantagens da utilização da metodologia de fluxo de caixa marginal, havendo incoerência do acórdão recorrido com outros julgados do Tribunal, bem como inobservância da Constituição Federal, no que tange à isonomia e à segurança jurídica por se conferir tratamento jurídico e/ou julgamentos sucessivos e diferenciados a situações fáticas similares;
d. o Acórdão 1461/2018-TCU-Plenário afirmou que a metodologia do fluxo de caixa marginal não teria sido objeto de questionamento nos autos, mas formulou determinação que impede sua aplicação ao caso concreto;
e. essa questão teria sido suscitada em sede de embargos, mas o Tribunal teria se omitido de examiná-la, ferindo o devido processo legal, o dever de fundamentar as decisões e o direito de ter os argumentos considerados;
Ao final, o consórcio concluiu ser preciso que o julgamento do TCU se atenha às balizas constitucionais da isonomia ou aquelas elencadas na Lei 13.655/2018 para que (i) seja seguida a orientação jurisprudencial constante dos acórdãos supramencionados ou (ii) sejam obedecidas as exigências dos arts. 20, 21 e 23 da Lei de Introdução ao Direito Brasileiro (LINDB) , para que: (a) sejam efetivamente consideradas as consequências concretas da alteração de entendimento e, ato contínuo, (b) sejam modulados os efeitos da determinação, sendo estabelecido regime de transição do antigo entendimento para o novo.
Em seu exame, a Secretaria de Recursos do Tribunal, em pareceres uniformes, considera que os argumentos trazidos não se prestam a reformar a decisão recorrida, razão pela qual propõe o conhecimento do apelo e o seu não provimento.
Preenchidos os requisitos previstos nos arts. 48 e 33 da Lei 8.443/1992, os presentes recursos devem ser conhecidos.
No mérito, antecipo que acompanho às conclusões a que chegou a Secretaria de Recursos, cujos fundamentos incorporo às minhas razões de decidir, sem prejuízo de tecer as seguintes considerações.
As principais razões recursais podem ser delimitadas em três temas: (i) aplicabilidade dos custos médios gerenciais do Dnit para fins de apuração dos efeitos financeiros decorrentes do aumento da tolerância de peso nas rodovias, em virtude da Lei dos Caminhoneiros; (ii) metodologia de recomposição do equilíbrio econômico-financeiro do contrato, ou seja a utilização do método do fluxo de caixa marginal ou a adoção do plano de negócio apresentado pela contratada; e (iii) questões processuais que tangenciam a motivação das decisões tomadas pelo TCU e a aderência desta Corte à sua jurisprudência.
Enfatizo ainda que inexiste controvérsia acerca da necessidade de recomposição do equilíbrio econômico-financeiro do contrato, visto que as novas disposições da Lei dos Caminhoneiros repercutem nos custos de manutenção da rodovia e que o risco de modificações dessa natureza, ou seja, por alteração legal ou regulamentar posterior à celebração da avença está objetivamente alocado ao Poder Concedente. Desse modo, as discussões nestes autos restringem-se ao método de recomposição e aos parâmetros utilizados pela ANTT.
Ressalto, também, que, em cumprimento à medida cautelar adotada em 25/5/2017, a Agência publicou a Resolução-ANTT 5.345/2017 retificando a revisão tarifária, com a adoção de valores não superiores aos constantes na proposta comercial da concessionária no cálculo do impacto do art. 16 da Lei 13.103/2015 nos custos de manutenção.
II - Da utilização dos custos médios gerenciais do Dnit
Quanto ao mérito, inicio o exame pela utilização dos custos médios gerenciais do Dnit como fundamento para fonte do cálculo das repercussões financeiras da Lei dos Caminhoneiros na manutenção do pavimento da rodovia.
Em seu apelo, bem sintetizado no parecer da Serur, a ANTT assevera:
"30. Passa a defender os cálculos procedidos em virtude do acréscimo dos custos de manutenção das rodovias em função da edição da Lei dos Caminhoneiros. No que se refere aos custos médios gerenciais do DNIT, assevera não se tratar 'ficção', mas estimados com base em dados concretos relativos aos serviços analisados. Assim, o sistema de custos do DNIT é composto pelo Sicro e por todas as tabelas referenciais associadas, como a Tabela de Serviços de Consultoria e a Tabela de Custos Médios Gerenciais (CMG) , e representa um catálogo de soluções técnicas. Outrossim, os valores apresentados resultam de considerações técnicas, de dados apropriados dos arquivos do DNIT e também da definição de um canteiro de obras hipotético, onde se definiu o segmento de obras, bem como as distâncias médias de transporte dos principais insumos, com as observações das tendências em prática no meio rodoviário (peça 78, pp. 10-11) .
 (...) 
36. Quanto à metodologia para o cálculo do efeito da alteração da tolerância de peso no pavimento, dada a ausência de definição a respeito da matéria, em seu entender, justifica-se, naquele momento, a adoção do CMG/DNIT como referência oficial de preços atuais mais adequada para estimativa dos custos adicionais. Acresce que esse valor preliminar de aumento de custo de manutenção de pavimento será revisto pela área técnica competente, em momento oportuno, através de estudo técnico de engenharia específico (peça 78, p. 16) .
37. Para comprovar que a metodologia com base nas informações do DNIT não se relaciona à situação fictícia, exemplifica que o custo do serviço de conservação rotineira de pista simples considera três condições de rodovia de acordo com o IRI da rodovia: IRI < 3 (pista condição nova) ; 3 < IRI <= 4 (pista condição regular) ; 4 < IRI (pista condição ruim) . Para então calcular o custo do serviço de conservação, de acordo com a condição do pavimento, é utilizado um conjunto de soluções que tem como base o sistema HDM-4 (peça 78, p. 17) .
38. Esclarece que o serviço de conservação rotineira de pista simples é composto pelos serviços de 'Drenagem', 'Diversos', 'Reparos acostamento' e 'Serviços Emergenciais'. Cada serviço, por sua vez, possui uma composição de custo unitário associada, baseada no Sicro. O serviço de 'Reparos acostamento', por exemplo, abarca as composições de custo unitário do Sicro '3 S 02 200 00 - Solo p/base de remendo profundo', '3 S 02 300 00 - Imprimação' e '3 S 02 500 03' - Tratamento Superficial Simples com emulsão (peça 78, p. 17) .
39. Obtempera que o quantitativo de tais serviços é definido em termos km/ano, para uma seção transversal padrão de pavimento, como 2 lados de 2,5 m com área dos acostamentos de 5000 m2, considerando uma 'fundura do buraco média de 20 cm' de 0,2 m. Por fim, para cada condição de pavimento, é estabelecido um quantitativo específico. No caso de pista em condição ruim, os quantitativos são: 'Solo p/base (m3) ' - 50; 'Imprimação (m2) ' - 250; 'TSS (m2) - 250' (peça 78, p. 17) ."
Não obstante o esforço empreendido pela Agência para defender a utilização dessa fonte de informação, de cunho gerencial, como o próprio nome diz, corroboro a fundamentação da decisão recorrida bem como o novo exame empreendido pela Serur.
Conforme se extrai do próprio órgão gestor dessas informações, ele oferece custos estimativos, para uso em nível de planejamento, de empreendimentos em infraestrutura de transportes. Embora se utilize de informações apropriadas do Sistema de Custos Rodoviários, o CMG/Dnit não se confunde com um orçamento elaborado com base no Sicro.
Isso porque o CMG/Dnit parametriza informações de diversas tipologias de obras de infraestrutura de transporte, mas a sua finalidade é apoiar o planejamento governamental e não fixar valores de obras.
A definição do valor de determinado investimento, tendo por finalidade identificar um desequilíbrio contratual, a razão do processo instaurado pela Agência, pressupõe a elaboração de orçamento de obra ou serviço.
Ademais, é cediço que a elaboração de orçamento perpassa pela definição de custos unitários, bem como do levantamento dos quantitativos de serviços necessários, o que pressupõe o conhecimento de uma série de aspectos particulares do empreendimento, como localização, identificação de necessidades, definição de metodologia executiva, dos insumos, da estratégia de suprimento, do plano de ataque.
É o que se designa princípio da especificidade, já que o orçamento de um empreendimento é único. Nesse contexto, é absolutamente inapropriada a utilização do CMG/Dnit para a finalidade de orçar uma obra ou serviço, sobretudo para apurar o efetivo desequilíbrio econômico-financeiro de contrato de concessão, já que esse instrumento gerencial não se presta para tal.
Dito isso, a conclusão a que se chega é a de que a Agência violou os termos da Resolução-ANTT 3.651/2011, modificada pela Resolução-ANTT 4.339/2014. Vejamos:
"Art. 3º Para fins de determinação dos fluxos dos dispêndios marginais serão utilizados os critérios definidos nos incisos I e II a seguir para definir o valor das obras e serviços resultantes do evento que deu causa ao reequilíbrio.
I - O valor das obras e/ou serviços deverá ser proposto pela concessionária, conforme previsto em Resolução, mediante apresentação de orçamento elaborado com base na composição de custos do Sistema de Custos Rodoviários - SICRO, sob gestão do Departamento Nacional de Infraestrutura de Transportes - DNIT.
II - Caso o orçamento apresente itens que não possam ser orçados com base nos manuais e composições referenciais do SICRO, deverão ser utilizados outros sistemas oficiais de composição de custos, ou, na impossibilidade de utilização de tais sistemas, deverão ser apresentadas 3 (três) cotações de mercado, nesta ordem."
Como demonstrado no relatório que fundamentou a decisão recorrida, o levantamento de quantitativos deve estar fundado em projetos ou estudos que caracterizem a obra e serviço e os preços unitários, obtidos a partir das composições do Sicro, considerando as particularidades do empreendimento, o que não foi feito no caso em exame.
Ainda sobre o ponto, abro um parêntese para rememorar a completa falta de razoabilidade e proporcionalidade dos parâmetros de custos utilizados pela Agência para aprovar a Resolução-ANTT 5.339/2017.
Partindo dos custos médios gerenciais do Dnit, a ANTT estimou que os custos de manutenção da BR-101/ES/BA seriam de R$ 1.034.000,00 por km de rodovia de pista simples. Levando em conta uma área de 12.200 m² em pista simples por km de rodovia, chegou-se ao custo de R$ 84,75/m² (preços referentes a maio de 2015) .
Na sequência, considerou um ciclo de manutenção de oito anos e a área total de pista da rodovia, obtendo-se um custo total de manutenção em torno de R$ 1,3 bilhão (data-base: janeiro/2009) até o prazo final da concessão. Sobre esse valor, aplicou o percentual de 10,5% que a Agência estimou a título de incremento dos esforços de manutenção do pavimento, decorrente do aumento da tolerância de peso por eixo, admitido pela Lei 13.103/2015. Portanto, o valor dos dispêndios marginais que foram incluídos no fluxo de caixa marginal foi da ordem de R$ 139 milhões (data-base: janeiro/2009) .
A título comparativo, a proposta de negócios da concessionária, apresentada no momento da licitação, é da ordem de R$ 280 milhões (data-base: janeiro/2009) para os serviços de recuperação, manutenção e conservação do pavimento, ou seja, cerca de 21% do estimado pela ANTT para todo o período da concessão (R$ 1,3 bilhão, na mesma data-base) .
Por sua vez, os estudos de viabilidade da concessão estimaram tais custos em cerca de R$ 450 milhões (data-base: janeiro/2009) , que equivale a cerca de 35% do montante estimado pela ANTT, conforme indicado acima.
A SeinfraRodoviaAviação fez um exercício em que calculou o valor das mesmas atividades de manutenção previstas nos estudos, utilizando-se custos mais atualizados e obteve um valor de investimento da ordem de R$ 620 milhões (data-base maio/2016) que, deflacionados para a data-base do contrato, equivaleriam a cerca de R$ 390 milhões (data-base: janeiro/2009) .
Além disso foram verificadas graves inconsistências metodológicas apontadas no relatório e no voto condutor do Acórdão 290/2018-TCU-Plenário, como, por exemplo:
a. desconsideração da composição do volume de tráfego da rodovia por tipologia de veículos;
b. impacto de aumento de carga considerado superior ao efetivamente abarcado pelas normas modificadas (1,0 t quando deveria ser considerado um impacto de até 0,75 t) ;
c.  acréscimo de tolerância superior ao efetivamente abrangido pela Lei 13.103/2015 (considerado aumento de 5% na tolerância de peso por eixo, quando deveria ter considerado incremento de 2,5% do peso por eixo apenas da parcela de veículos que excedam o limite de 5% do Peso Bruto Total) ;
d. utilização de parâmetros acerca das condições de rodovias incompatíveis com aqueles esperados para rodovias concedidas, tendo em vista a situação atual das rodovias e as obrigações previstas nos contratos.
Desse modo, verifica-se que a utilização de preços paramétricos e a inexistência de estudos minimamente aprofundados sobre os reais impactos do aumento da tolerância por eixo, bem como da intervenção efetivamente necessária, em termos de quantitativos de serviços, revelam a inadequação da Resolução-ANTT 5.339/2017, em face dos próprios normativos da Agência que regulamentam o processo de revisão tarifária, bem como com princípios que regem a atuação administrativa, como o princípio da motivação dos atos administrativos.
II - Da metodologia do Fluxo de Caixa Marginal
Como visto no relatório que antecede este voto e reiterado em breve síntese no início deste voto, os recorrentes demonstram irresignação com a suposta vedação por parte deste Tribunal à utilização da metodologia do fluxo de caixa marginal para fins de recomposição do equilíbrio econômico financeiro do contrato examinado. No seu entender, o TCU teria contrariado um conjunto de deliberações que prestigiaria justamente a adoção da mencionada metodologia.
Em primeiro lugar, afasto o argumento de que o TCU teria decidido de forma contrária à suposta jurisprudência consolidada acerca da metodologia do fluxo de caixa marginal. Compreendo que o Tribunal não vedou a utilização, em definitivo, do mencionado método. É o que se extrai do seguinte excerto do voto condutor do Acórdão 1461/2018-TCU-Plenário, proferido em sede de embargos declaratórios:
"21. A decisão de qual metodologia utilizar para o reajuste da tarifa de pedágio em decorrência da alteração do art. 16 da Lei dos Caminhoneiros deve ser da própria ANTT. No entanto, para uma decisão de tamanha relevância, aquela agência deve apresentar cálculos consistentes, transparentes, com bases sólidas, que atendam a legislação vigente e os princípios da administração pública, entre os quais, do interesse público, da razoabilidade, da proporcionalidade, da motivação dos atos administrativos, da isonomia entre os licitantes e da vinculação ao procedimento licitatório.
 (...) 
25. Além disso, a agência reguladora, em 29/5/2014, alterou a Resolução-ANTT 3.651/2011 por intermédio da Resolução-ANTT 4.339/2014, ampliando o alcance daquele normativo aos demais contratos de concessões, inclusive, aos da 3ª fase, e possibilitando a utilização de critérios de mercado, não somente para a inclusão de investimentos e serviços não previstos na proposta inicial, mas também na hipótese de incremento de valores de itens já existentes no Programa de Exploração Rodoviária (PER) . (Grifei) 
26.	 Tendo em vista os resultados deletérios dessa alteração normativa provocada pela ANTT nos contratos de concessão, conforme mencionei nos subitens 55 e 56 do voto da deliberação ora recorrida, reforço meu entendimento de que os ajustes de custos de itens já previstos no plano de negócios com a utilização de preços de mercado somente devem ser efetivados após estudos da ANTT que demonstrem claramente a manutenção do equilíbrio econômico-financeiro do contrato de concessão e das condições inicialmente contratadas pelo Poder Público, o que não ocorreu neste caso sob análise." (destaques acrescidos) 
Corroborando esse entendimento, eis o teor da determinação endereçada ao regulador, que não faz menção explícita ao método de recomposição que deverá ser utilizado pela Agência, em consonância com o excerto acima transcrito:
9.2.1. reavalie, até janeiro/2019, os efeitos do art. 16 da Lei 13.103/2015 sobre os esforços de manutenção da Rodovia BR-101/ES/BA, a partir de estudos de engenharia específicos que dimensionem estes efeitos, em substituição aos resultados da Nota Técnica Conjunta SE-SPNT-DNIT-ANTT/MT 1/2015, levando em conta, para tanto, as inconsistências apuradas nestes autos, adotando posteriormente as medidas administrativas pertinentes, tais como a edição de novas Resoluções a respeito do tema, com vistas à utilização dos novos parâmetros obtidos nos cálculos para os reajustes tarifários; (redação conferida pelo Acórdão 1461/2018-TCU-Plenário) 
Creio que tal incompreensão decorre do teor do subitem 9.2.2 do Acórdão 290/2018-TCU-Plenário, modificado pelo Acórdão 1461/2018-TCU-Plenário. 
9.2.2. retifique em definitivo, no prazo de 120 dias, a revisão tarifária autorizada pela Resolução 5.339/2017, contemplando, no caso, os valores dos serviços de manutenção apresentados pela ECO101 em seu plano de negócios, como base de referência para compensar os efeitos do art. 16 da Lei 13.103/2015, em atendimento ao art. 9º, §§ 2º e 4º, e art. 10 da Lei 8.987/1995; (redação conferida pelo Acórdão 1461/2018-TCU-Plenário) 
No entanto, conjugando ambos os dispositivos, observo que a utilização do plano de negócio como base de referência para a revisão tarifária em apreço é solução transitória que deverá vigorar até a edição de nova resolução, desta vez fundamentada nos estudos a que aludem o subitem 9.2.1 da decisão recorrida.
O fundamento para tal decorre das graves inconsistências verificadas nos preços de mercado invocados pela ANTT, conforme tratado na seção anterior deste voto, e da existência de cláusula contratual que possibilita interpretação no sentido de que os custos de serviços previstos originalmente no PER sejam recompostos por meio do fluxo de caixa descontado não alavancado apresentado no Plano de Negócios (item 20.4.2.iii do contrato, abaixo transcrito) .
Portanto, reputo caber à Agência, considerando os resultados de estudos de engenharia que avaliem, de fato, os reais efeitos decorrentes do aumento na tolerância de peso por eixo trazidos pela Lei dos Caminhoneiros sobre os custos de manutenção, bem como a partir de um orçamento propriamente avaliado, decidir sobre a metodologia de recomposição a ser adotada, em procedimento devidamente motivado, demonstrando claramente a manutenção do equilíbrio econômico-financeiro do ajuste, conforme preceituam diversos princípios e normas que regem a atuação administrativa.
Inexistentes os mencionados estudos, considero inviável determinar a priori a metodologia a ser empregada no processo de revisão tarifária, até mesmo porque o contrato é contraditório a esse respeito:
"20.4.2 A forma de recomposição do equilíbrio econômico-financeiro dependerá do evento ensejador do desequilíbrio:
 (i) na hipótese de inclusão no escopo do Contrato de Concessão de novos investimentos, entendidos como quaisquer obras ou serviços não constantes do PER, bem como na hipótese de sua inexecução, a recomposição do equilíbrio econômico-financeiro se dará por meio da elaboração de Fluxo de Caixa Marginal, nos termos da subcláusula 20.5;
 (ii) na hipótese de atraso ou inexecução de obras de ampliação de capacidade condicionadas ao volume de tráfego e de obras e serviços de caráter não obrigatório, necessárias a atender os Parâmetros de Desempenho, a recomposição do equilíbrio econômico-financeiro se dará por meio da aplicação automática do Desconto de Reequilíbrio, nos termos da subcláusula 20.6;
 (iii) em quaisquer outras hipóteses, que não as previstas nos itens (i) e (ii) acima, a recomposição do equilíbrio econômico-financeiro se dará por meio do fluxo de caixa descontado não alavancado apresentado no Plano de Negócios, de modo a manter as condições efetivas da Proposta.
 (...) 
20.5.1 O processo de recomposição, para as hipóteses de inclusão no escopo do Contrato de Concessão de novos investimentos ou de incremento de valor de investimentos já previstos no PER, será sempre realizado de forma que seja nulo o valor presente líquido do Fluxo de Caixa Marginal projetado em razão do evento que ensejou a recomposição, devendo ser mantida a mesma taxa de desconto originalmente utilizada no Fluxo de Caixa Marginal, considerando: (...) "
Nesse contexto, repiso, caberá à Agência, de posse desses estudos, tomar decisão fundamentada a respeito, inclusive demonstrando que a eventual adoção dos custos apresentados no plano de negócio da concessionária ocasionaria desequilíbrio econômico-financeiro.
Ainda sobre esse ponto, entendo que seria temerário o Tribunal, após considerar que inexiste demonstração do efetivo desequilíbrio econômico financeiro da avença, decidir previamente à Agência, desprovido dos resultados dos aludidos estudos, hipótese em que poderia restar configurada a subtração de competência da ANTT. 
Afastadas as alegações de que o TCU teria vedado a utilização da metodologia do fluxo de caixa marginal, restam, por consequência, infundadas a arguição de inobservância ou incoerência da decisão com a própria jurisprudência deste Tribunal ou de utilização discricionária de método de recomposição de equilíbrio econômico-financeiro.
Além disso, a alegação de incoerência com as demais decisões do Tribunal não pode vir dissociada das peculiaridades verificadas no caso concreto. Conforme anotado nas decisões recorridas e no exame da Serur, as deliberações mencionadas pelos recorrentes ocorreram em situações fáticas distintas da ora verificada.
Parte dessas decisões foram proferidas ao se examinar a situação peculiar dos contratos da 1ª etapa do Procrofe, celebrados em um ambiente macroeconômico bastante distinto, num quadro institucional precário e cujas características dos ajustes os assemelhavam aos contratos decorrentes da contratação convencional, eis que inexistia até mesmo a Lei das Concessões.
Todas as aludidas deliberações são ainda anteriores às modificações na Resolução-ANTT 3.651/2011 introduzidas pelas Resolução-ANTT 4.339/2014, que ampliou a sua abrangência para as demais concessões rodoviárias (originalmente a metodologia de recomposição prevista na norma abrangia apenas os contratos da 1ª etapa, 2ª etapa - fase I e Pólo Rodoviário de Pelotas) e elasteceu os conceitos de investimento até então utilizados. 
Friso ainda que o contrato ora examinado contém solução particular e distinta daquela preconizada pela Resolução-ANTT 3.651/2011 para determinadas situações que ensejam a recomposição do equilíbrio econômico-financeiro.
Em outras palavras, não há que se falar em incoerência com deliberações do TCU que trataram da metodologia do fluxo de caixa marginal em sentido amplo ou em contextos completamente dissociados daqueles vistos nestes autos, como no caso dos Acórdãos 2.154/2007 e 2.759/2012, ambos do Plenário do TCU, o Acórdão 2927/2011-TCU-Plenário, alusivo à contratos da 1ª etapa do Procrofe, ou os Acórdãos 939/2011, 1.795/2011 e 157/2012, também do pleno, que cuidaram da análise de processos de desestatização de aeroportos.
Raciocínio semelhante justapõe-se aos argumentos acerca da suposta aplicabilidade da fundamentação do Acórdão 1174/2018-TCU-Plenário, que tratou do exame da 1ª etapa do processo de desestatização da Rodovia de Integração do Sul, ao caso concreto.
Os aspectos ali discutidos diziam respeito a minuta editalícia e seu aperfeiçoamento no sentido de combater o indesejado incentivo às precoces modificações contratuais e os seus impactos tarifários. Situação distinta é a dos presentes autos em que existe contrato formalizado, cláusulas contratuais aparentemente contraditórias e avaliação inadequada dos impactos de novo regulamento na equação econômico-financeira do contrato.
Por se tratar de situações fáticas diferentes, não há que se falar em suposta ausência de isonomia do acórdão recorrido com situações supostamente análogas como alegado pelos recorrentes. 
Também seria incabível deliberar sobre as supostas vantagens, em abstrato, da utilização do fluxo de caixa marginal em detrimento do fluxo de caixa descontado não alavancado apresentado no plano de negócios, eis que ausentes os estudos demonstrativos da existência de desequilíbrio contratual.
Também entendo não assistir razão ao argumento de que a utilização do plano de negócio da concessionária em virtude de modificação posterior de norma ou regulamento modifica o esquema de repartição de risco previamente estabelecido.
A alocação de riscos deve ser interpretada considerando o conjunto de cláusulas contratuais. Ao tempo em que as cláusulas da seção 19 do ajuste estipulam o esquema de alocação de riscos, elas devem ser interpretadas associadas à seção contratual que disciplina a recomposição do equilíbrio contratual (item 20) .
Ou seja, desde a origem do contrato existe a possibilidade de que a inclusão de serviços constantes do PER sejam objeto de recomposição por meio do fluxo de caixa descontado não alavancado apresentado no plano de negócios, visando manter as condições efetivas da proposta. 
Em vista da contradição existente entre cláusulas contratuais, reputo que caberá à ANTT, de posse dos estudos de engenharia já mencionados, conferir solução que demonstre, fundamentadamente, a manutenção do equilíbrio econômico financeiro do ajuste.
III - Das demais questões suscitadas
A concessionária arguiu contradição e violação ao devido processo legal e ao contraditório substancial no Acórdão 1461/2018-TCU-Plenário, que supostamente não teria enfrentado todas as questões trazidas pela ANTT em sede de embargos de declaração. Suscita também que o subitem 9.2.2 do Acórdão 290/2018-TCU-Plenário impediria o exercício, pela ANTT, de suas funções constitucionais e legais.
Também argui deficiência na fundamentação dos acórdãos proferidos nos autos, sobretudo por não observarem os artigos 20, 21 e 23 da Lei de Introdução ao Direito Brasileiro, que versam sobre a tomada de decisão com base em valores jurídicos abstratos, sem que seja consideradas as consequências práticas da decisão, sem que indiquem as consequências jurídicas e administrativas, indicando as condições para sua regularização, evitando impor aos atingidos, ônus ou perdas anormais ou excessivos, bem como a necessidade de prever regime de transição para o cumprimento de novo dever, no caso de a decisão estabelecer interpretação ou orientação sobre norma de conteúdo indeterminado.
Julgo que esses argumentos não devam ser acolhidos.
Como visto na seção anterior, o Acórdão 1461/2018-TCU-Plenário não incorreu em contradição ou violação ao devido processo legal e ao contraditório substancial. A decisão proferida não obsta a ANTT de utilizar da metodologia mais adequada, quando da realização da revisão tarifária definitiva, fundamentada em estudos de engenharia que demonstrem os reais impactos da modificação regulatória sobre os custos incidentes sobre a concessão, evidenciando o efetivo desequilíbrio contratual, ocasião em que caberá ao regulador decidir motivadamente sobre a contradição existente no contrato ora examinado.
Por sua vez, o subitem 9.2.2 do Acórdão 290/2018-TCU-Plenário não impede o exercício das competências constitucionais e legais pela Agência. Na verdade, o aludido dispositivo constitui justamente o regime de transição requerido pela concessionária e visa impedir a ocorrência de ônus anormais ou excessivos à concessionária, visto que resta demonstrado nestes autos que a ANTT operou revisão tarifaria em desacordo com os seus próprios regulamentos, bem como em relação ao princípio da motivação dos atos administrativos e dos princípios da razoabilidade e da proporcionalidade.
Assim, em vez de partir para a anulação do ato inquinado, a decisão cautelar, posteriormente confirmada no mérito, autorizou a revisão tarifária considerando os parâmetros preliminares definidos pela ANTT, a exemplo da consideração de que o impacto financeiro das modificações advindas da Lei dos Caminhoneiros seriam da ordem de 10,5% do custo total de manutenção do pavimento, ainda que este Tribunal tenha apontado inconsistências neste cálculo, desde que o mesmo utilizasse como base o plano de negócios da concessionária, em consonância com dispositivo contratual, e que fosse modificado, em definitivo, após a realização dos estudos de engenharia necessários e adequados.
Tanto é que no pedido da ANTT em sede de apelação, a Agência requer a manutenção dessa sistemática, apenas substituindo o termo "em definitivo" por "de forma provisória".
Também não há que se falar em decisão com base em valores jurídicos abstratos, visto que a Agência afrontou os próprios normativos que regem a matéria ao utilizar valores baseados nos custos médios gerenciais do Dnit e em simplificações que, na verdade, não quantificaram o efetivo desequilíbrio contratual, requisito para a revisão tarifária. Além disso, como tratado na seção anterior deste voto, não está em discussão mudança de orientação deste Tribunal, considerando que as particularidades existentes neste contrato diferem das deliberações anteriores do TCU mencionadas pelos recorrentes.
Insta destacar que a ANTT requereu a modificação do subitem 9.2.4 do Acórdão 290/2018-TCU-Plenário, no sentido de, em vez de retificar as demais revisões tarifárias no prazo de 180 dias, o fazer nas revisões tarifárias previstas para o momento imediatamente após a conclusão dos estudos e da edição das normas a que se refere o subitem 9.2.1 da aludida decisão.
Em princípio, entendo que as decisões deste Tribunal que impactam nos processos de trabalho e nos recursos humanos e financeiros de outras entidades devem levar em consideração esses aspectos. Contudo, no caso concreto, há de se reconhecer a urgência em dar cumprimento à decisão, pois uma das partes envolvidas, concessionária ou usuários da rodovia, está sendo onerada indevidamente. Além disso, o pleito da Agência veio desprovido minimamente de uma avaliação do impacto desta postergação.
Desse modo, indefiro o pleito, mas considero que a situação pode estar mitigada diante do fato de que a Agência informou, em sede de embargos, que os estudos seriam concluídos até janeiro de 2019.
Aliás, considerando que já transcorreu o prazo inicialmente fixado para cumprimento do item 9.2.1 do Acórdão 290/2018-TCU-Plenário, cumpre modifica-lo de ofício. Nesse sentido, fixo esse prazo em 90 dias, conforme estabelecido na decisão original.
Ante o exposto, voto por que o Tribunal adote o Acórdão que ora submeto à deliberação deste Colegiado, no sentido de conhecer dos recursos e negar o seu provimento.
TCU, Sala das Sessões Ministro Luciano Brandão Alves de Souza, em 11 de setembro de 2019.
Ministro BRUNO DANTAS 
Relator